---
title: ""
author: ""
date: ""

title-block: false
toc: false
number-sections: true

lang: pt-BR

bibliography: referencias.bib
csl: abnt.csl

format:
  pdf:
    pdf-engine: lualatex
    documentclass: article
    papersize: a4
    fontsize: 12pt
    fig-cap-location: top

    geometry:
      - left=3cm
      - top=3cm
      - right=2cm
      - bottom=2cm

    colorlinks: true

    include-in-header:
      text: |

        % ------------------------------------------------
        % Matemática
        % ------------------------------------------------
        \usepackage{amsmath}
        \usepackage{amsfonts}
        \usepackage{amssymb}

        % ------------------------------------------------
        % Estilo e layout
        % ------------------------------------------------
        \usepackage{fancyhdr}
        \usepackage{colortbl}
        \usepackage{titletoc}
        \usepackage{titlesec}
        \usepackage{setspace}
        \usepackage{indentfirst}
        \usepackage{multirow}
        \usepackage{float}
        \usepackage{booktabs}
        \usepackage{enumitem}
        \usepackage{quoting}
        \usepackage{epigraph}
        \usepackage{adjustbox}
        \usepackage{bm}
        \usepackage{subcaption}
        \usepackage{array}

        % ------------------------------------------------
        % Bibliografia ABNT
        % ------------------------------------------------
        \usepackage[alf]{abntex2cite}

        % ------------------------------------------------
        % Configurações gerais
        % ------------------------------------------------
        \raggedbottom

        % ------------------------------------------------
        % Cabeçalho
        % ------------------------------------------------
        \pagestyle{fancy}
        \fancyhf{}

        \setlength{\headheight}{16pt}

        \fancyhead[RO, LE]{\thepage}
        \fancyhead[RE, LO]{\nouppercase{\emph{\leftmark}}}

        \renewcommand{\sectionmark}[1]{\markboth{#1}{}}

        % ------------------------------------------------
        % Sumário
        % ------------------------------------------------
        \titlecontents{section}
          [0cm]
          {}
          {\bfseries\contentslabel{2em}}
          {}
          {\titlerule*[.75pc]{.}\contentspage}

        \titlecontents{subsection}
          [0.75cm]
          {}
          {\contentslabel{2em}}
          {}
          {\titlerule*[.75pc]{.}\contentspage}

        % ------------------------------------------------
        % Espaçamento
        % ------------------------------------------------
        \onehalfspacing

        \setlength{\parindent}{1.25cm}
        \setlength{\parskip}{0.15cm}
        
        \setlength{\textfloatsep}{6pt}
        \setlength{\intextsep}{6pt}
        \setlength{\floatsep}{6pt}
        
        \captionsetup[figure]{position=top, skip=2pt}
        \captionsetup[subfigure]{skip=2pt}
        
        % ------------------------------------------------
        % Títulos
        % ------------------------------------------------
        \titlespacing*{\section}{0cm}{0cm}{0.5cm}
        \titlespacing*{\subsection}{0cm}{0.5cm}{0.5cm}
        \titlespacing*{\subsubsection}{0cm}{0.5cm}{0.5cm}

---

\begin{titlepage}
\begin{center}

\vspace*{1cm}

\includegraphics[scale = 1.0]{imagens/unb.png}

\vspace{1cm}

{\bf \large Universidade de Brasília \\
Departamento de Estatística}

\vspace{3cm}

{\Large \textbf{Avaliação da Eficiência de Estouro de Diferentes Tipos de Milho de Pipoca}}

\vspace{2.5cm}

{\large Grupo 2}

\vspace{0.25cm}

{\large Prof. George Von Borries}

\end{center}

\vspace{1.5cm}

\begin{flushright}
\begin{minipage}{7.5cm}
Relatório para a disciplina Delineamento e Análise de Experimentos (Balanceado).
\end{minipage}
\end{flushright}

\vspace{2.5cm}

\begin{center}
{\bf Brasília} \\
{\bf 2026}
\end{center}

\end{titlepage}

\tableofcontents

\newpage

\singlespacing

# Introdução

Presente em diversas situações como um lanche leve, rico em fibras e de pouca quantidade de calorias, a pipoca é um dos alimentos mais comuns na casa dos cidadões brasileiros. Os produtores do grão de milho, que se tornará a pipoca após o cozimento, atribuem diversas classificações para o seu produto, o que deixa a dúvida para os consumidores: Qual é a diferença entre os tipos de pipoca? O objetivo deste trabalho foi testar diferentes tipos de pipoca, analisando se um tipo é melhor que o outro, por meio da proporção de pipocas não estouradas, em relação ao total.

# Materiais e Métodos

## Casualização

As unidades experimentais, denotadas pela unidade de pacote de pipoca por tipo (C - Comum, P - Premium, SP - Super Premium), foram compradas em comércio local, 5 pacotes por tipo. Seu cozimento teve ordem aleatorizada através de software estatístico, com resultado presente na Tabela \ref{tab:casualizacao} e código no apêndice.

## Coleta

### Protocolo Experimental

A coleta dos dados foi realizada de maneira padronizada, dado roteiro:

- Pesagem e medição de 25 g de milho e 6 mL de óleo de cozinha;

- Alocação do milho e do óleo em panela comum, simultaneamente;

- Acionamento do fogareiro em fogo médio por 4 minutos cronometrados;

- Contagem  e cálculo da proporção dos Estourados e Não Estourados;

- Intervalo de 15 minutos, no qual a panela é lavada e resfriada até atingir o estado inicial novamente.

A proporção de não estourados/queimados foi definida como:

$$
Y_{ij} = \frac{n_{ne}}{n_t}
$$
em que $n_{ne}$ corresponde ao número de grãos não estourados ou queimados e $n_t$ ao número total de grãos avaliados na unidade experimental.

Foram considerados estourados os grãos que apresentarem abertura completa ou parcial, desde que seja visualmente identificável o rompimento da estrutura do grão.

Os dados coletados podem ser encontrados no apêndice, na Tabela \ref{tab:dados-desbalanceado}, e suas estatísticas descritivas na Tabela \ref{tab:descritiva-desbalanceado}

```{r}
#| include: false

library(dplyr) 
library(car) 
library(MASS) 

set.seed(17052026)

tratamentos <- rep(c("C", "P", "SP"), each = 5) 
sample(tratamentos)

dados_pipoca <- data.frame(
  Grupo = factor(c("SP","P","SP","P","SP",
             "P","C","P","P","C",
             "SP","C","C","C","SP")),
  Identificador = factor(c(4,3,2,4,3,
                    5,5,1,2,4,
                    1,3,1,2,5)),
  Dia = factor(c(3,1,1,1,1,
          1,1,2,2,2,
          2,2,2,2,2)),
  Peso = c(25,25,25,25,25,
            25,25,25,25,25,
            25,25,25,25,25),
  Qtd_antes = c(116,127,114,124,104,
                 122,132,131,126,127,
                 119,139,131,132,104),
  Qtd_nao_estourou = c(33,71,62,57,49,
                        42,64,92,73,59,
                        99,69,84,44,10),
  Peso_nao_estourou = c(4,9,9,9,9,
                         6,9,17,11,5,
                         19,7,16,6,2),
  Tempo = c("04:00","04:00","04:00","04:00","04:00",
             "04:00","04:00","04:00","04:00","04:00",
             "04:00","04:00","04:00","04:00","04:00")
)

dados_pipoca$prop_nao_estourou <- dados_pipoca$Qtd_nao_estourou / dados_pipoca$Qtd_antes

medias_grupo <- aggregate(prop_nao_estourou ~ Grupo, data = dados_pipoca, mean)

desvio_grupo <- aggregate(prop_nao_estourou ~ Grupo, data = dados_pipoca, sd)

```

### Boxplot

```{r}
#| label: fig-boxplot-desb
#| echo: false
#| message: false
#| warning: false
#| fig-align: center
#| fig-cap: Gráfico Boxplot do experimento balanceado
#| fig-height: 4
#| fig-width: 6
#| fig-pos: 'H'

boxplot(
  prop_nao_estourou ~ Grupo, data = dados_pipoca,
  main = "Proporção de grãos não estourados",
  xlab = "Grupo", ylab = "Proporção"
)
```

O boxplot da proporção de grãos não estourados demonstrou diferenças descritivas entre os grupos avaliados. O grupo P apresentou maior mediana, indicando maior proporção de grãos não estourados, enquanto os grupos C e SP apresentaram medianas semelhantes. O grupo SP destacou-se pela elevada variabilidade dos dados, evidenciando menor homogeneidade entre as amostras, enquanto o grupo C apresentou variabilidade baixa, com 2 outliers visíveis.

## Transformação de Box-Cox

Dados de contagem são naturalmente discretos e frequentemente apresentam distribuição assimétrica e variância não constante, características que podem violar os pressupostos de normalidade e homocedasticidade exigidos por modelos estatísticos paramétricos. Assim, a transformação de Box-Cox pode ser empregada com o objetivo de estabilizar a variância e aproximar a distribuição dos resíduos da normalidade, permitindo a realização de análises estatísticas mais adequadas.

O valor de $\lambda$ que maximizou a função de verossimilhança foi:

$$
\lambda = 1{,}070707
$$

Como $|\lambda| > 0,1$, foi utilizada a seguinte transformação nos dados:

$$
Y^{(\lambda)} = \frac{Y^\lambda - 1}{\lambda}
$$

## Modelo escolhido e Hipóteses

### Modelo de Tratamentos

O modelo estatístico escolhido para as análises foi o Modelo de Tratamentos:

$$
Y_{ij} = \mu + \tau_i + \varepsilon_{ij}
$$

em que $Y_{ij}$ representa a proporção de grãos não estourados/queimados na $j$-ésima repetição do $i$-ésimo tratamento, $\mu$ representa a média geral, $\tau_i$ representa o efeito do $i$-ésimo tratamento e $\varepsilon_{ij}$ representa o erro experimental aleatório. 

Os pressupostos do modelo são:

- Independência dos erros $\varepsilon_{ij}$
- Normalidade dos erros $\varepsilon_{ij} \sim N(0,\sigma^2)$
- Homogeneidade das variâncias $\mathrm{Var}(\varepsilon_{ij}) = \sigma^2$

## Hipóteses de estudo

$$
H_0: \mu_1 = \mu_2 = \mu_3
$$
As médias são iguais.

$$
H_1:\ \mu_i \neq \mu_j,\quad \text{para algum } i \neq j,\ \text{com } i,j \in \{1,2,3\}
$$
Pelo menos uma média é diferente das outras

# Resultados

## Anova


\begin{table}[H]
\centering
\caption{Resultados da ANOVA com dados transformados para o experimento balanceado.}
\label{tab:anova-boxcox-balanceado}
\begin{tabular}{cccccc}
\toprule
Fonte de variação & Df & Sum Sq & Mean Sq & F value & Pr($>$F) \\
\midrule
Grupo   & 2  & 0.0142 & 0.00712 & 0.224 & 0.802 \\
Resíduo & 12 & 0.3810 & 0.03175 &       &       \\
\bottomrule
\end{tabular}
\end{table}

O $p-valor$ encontrado foi de 0.802, ou seja, a hipótese nula não é rejeitada. Logo, não há evidência estatística suficiente para assumir que os diferentes tipos de pipoca são, de fato, diferentes um dos outros em qualidade.

## Análise das suposições atendidas

Após a transformação dos dados, as suposições do modelo foram avaliadas por meio dos testes de normalidade e homogeneidade de variâncias.

O teste de Shapiro-Wilk, sobre $H_0: \text{os dados seguem distribuição Normal}$, indicou que os resíduos apresentam distribuição aproximadamente normal ($W = 0{,}97186$; $p-valor$ = 0,8845).

Sobre $H_0: \text{as variâncias dos grupos são iguais}$, O teste de Bartlett não indicou evidências de heterogeneidade de variâncias entre os tratamentos ($K^2 = 3{,}5028$; $p-valor$ = 0,1735). De forma complementar, o teste de Levene também não apresentou evidências de violação da homogeneidade de variâncias ($F = 1{,}6574$; $p-valor$ = 0,2314).

Dessa forma, os pressupostos do modelo foram considerados adequadamente atendidos após a transformação Box-Cox.

# Conclusões e Sugestões

A eficiência dos grãos de milho selecionados, avaliada pela proporção de grãos estourados em cada tipo e analisada por meio de ANOVA, não apresentou evidências significativas de diferença entre os tratamentos. Dessa forma, para o consumidor cujo objetivo seja obter maior rendimento de pipocas estouradas, a escolha entre os tipos Comum, Premium e Super Premium não implica diferença significativa de eficiência. Assim, a opção pelo produto de menor custo pode ser realizada sem perda relevante de desempenho.

Para um estudo mais robusto, é necessária a inclusão de outras variáveis de avaliação, como tamanho do grão estourado, sabor, crocância e dureza. Limitar a análise apenas à classificação entre grãos estourados e não estourados restringe o alcance das conclusões e reduz o potencial de identificação de diferenças relevantes entre os tratamentos.

Ademais, em comparação com o experimento desbalanceado, não houve alterações substanciais na interpretação dos efeitos dos tratamentos, observando-se apenas um $p-valor$ ligeiramente menor no experimento balanceado.

# Dificuldades

As principais dificuldades encontradas na realização do experimento foram:

- Controlar a execução do protocolo experimental corretamente considerando o cansaço e/ou exaustão de quem o realiza;

- Lidar com eventualidades decorrentes de erros;

- Planejar com clareza o experimento completo antes de executá-lo.

\newpage

# Apêndice

## Tabelas

\begin{table}[H]
\centering
\caption{Ordem casualizada de execução dos tratamentos.}
\label{tab:casualizacao}
\begin{tabular}{cc}
\toprule
Ordem de execução & Tratamento \\
\midrule
1  & SP \\
2  & P  \\
3  & SP \\
4  & P  \\
5  & C  \\
6  & C  \\
7  & SP \\
8  & P  \\
9  & C  \\
10 & P  \\
11 & P  \\
12 & C  \\
13 & SP \\
14 & C  \\
15 & SP \\
\bottomrule
\end{tabular}
\end{table}


\begin{table}[H]
\centering
\caption{Dados experimentais do experimento balanceado organizados por tratamento.}
\label{tab:dados-balanceado}
\begin{adjustbox}{max width=\textwidth}
\begin{tabular}{cccccccc}
\toprule
Grupo & Identificador & Dia & Peso (g) & Qtdd. antes & Qtdd. não estourou & Grãos estourados & Proporção não estourada \\
\midrule

C  & 5 & 1 & 25 & 132 & 64 & 68 & 0,485 \\
C  & 4 & 2 & 25 & 127 & 59 & 68 & 0,465 \\
C  & 3 & 2 & 25 & 139 & 69 & 70 & 0,496 \\
C  & 1 & 2 & 25 & 131 & 84 & 47 & 0,641 \\
C  & 2 & 2 & 25 & 132 & 44 & 88 & 0,333 \\

\midrule

P  & 3 & 1 & 25 & 127 & 71 & 56 & 0,559 \\
P  & 4 & 1 & 25 & 124 & 57 & 67 & 0,460 \\
P  & 5 & 1 & 25 & 122 & 42 & 80 & 0,344 \\
P  & 1 & 2 & 25 & 131 & 92 & 39 & 0,702 \\
P  & 2 & 2 & 25 & 126 & 73 & 53 & 0,579 \\

\midrule

SP & 4 & 1 & 25 & 116 & 33 & 83 & 0,284 \\
SP & 2 & 1 & 25 & 114 & 62 & 52 & 0,544 \\
SP & 3 & 1 & 25 & 104 & 49 & 55 & 0,471 \\
SP & 1 & 2 & 25 & 119 & 99 & 20 & 0,832 \\
SP & 5 & 2 & 25 & 104 & 10 & 94 & 0,096 \\

\bottomrule
\end{tabular}
\end{adjustbox}
\end{table}


\begin{table}[H]
\centering
\caption{Médias e desvios padrão da quantidade e da proporção de grãos não estourados/queimados no experimento balanceado.}
\label{tab:descritiva-balanceado}
\begin{adjustbox}{max width=\textwidth}
\begin{tabular}{ccccc}
\toprule
Tratamento & Média da quantidade não estourada & Desvio padrão & Média da proporção não estourada & Número de repetições \\
\midrule
C & 64,0 & 14,58 & 0,484 & 5 \\
P & 67,0 & 18,72 & 0,529 & 5 \\
SP & 50,6 & 33,12 & 0,446 & 5 \\
\bottomrule
\end{tabular}
\end{adjustbox}
\end{table}

## Códigos

```{r}
#| echo: true

set.seed(17052026)

tratamentos <- rep(c("C", "P", "SP"), each = 5) 
ordem <- sample(tratamentos)

```


```{r}
#| eval: false

library(dplyr) 
library(car) 
library(MASS) 


dados_pipoca <- data.frame(
  Grupo = factor(c("SP","P","SP","P","SP",
             "P","C","P","P","C",
             "SP","C","C","C","SP")),
  Identificador = factor(c(4,3,2,4,3,
                    5,5,1,2,4,
                    1,3,1,2,5)),
  Dia = factor(c(3,1,1,1,1,
          1,1,2,2,2,
          2,2,2,2,2)),
  Peso = c(25,25,25,25,25,
            25,25,25,25,25,
            25,25,25,25,25),
  Qtd_antes = c(116,127,114,124,104,
                 122,132,131,126,127,
                 119,139,131,132,104),
  Qtd_nao_estourou = c(33,71,62,57,49,
                        42,64,92,73,59,
                        99,69,84,44,10),
  Peso_nao_estourou = c(4,9,9,9,9,
                         6,9,17,11,5,
                         19,7,16,6,2),
  Tempo = c("04:00","04:00","04:00","04:00","04:00",
             "04:00","04:00","04:00","04:00","04:00",
             "04:00","04:00","04:00","04:00","04:00")
)

dados_pipoca$prop_nao_estourou <- dados_pipoca$Qtd_nao_estourou / dados_pipoca$Qtd_antes

medias_grupo <- aggregate(prop_nao_estourou ~ Grupo, data = dados_pipoca, mean)

desvio_grupo <- aggregate(prop_nao_estourou ~ Grupo, data = dados_pipoca, sd)


boxplot(
  prop_nao_estourou ~ Grupo, data = dados_pipoca,
  main = "Proporção de grãos não estourados",
  xlab = "Grupo", ylab = "Proporção"
)

modelo_inicial <- aov(prop_nao_estourou ~ Grupo, data = dados_pipoca)

bc <- boxcox(modelo_inicial)

lambda <- bc$x[which.max(bc$y)]
lambda
# transformação de box-cox

bc <- boxcox(modelo_inicial)
lambda <- bc$x[which.max(bc$y)]

if(abs(lambda) < 0.1){
  dados_pipoca$transf <- log(dados_pipoca$prop_nao_estourou)
} else {
  dados_pipoca$transf <- 
      (dados_pipoca$prop_nao_estourou^lambda - 1)/lambda
}

# ANOVA

modelo_boxcox <- aov(transf ~ Grupo, data = dados_pipoca)

# Análise das suposições

residuos <- residuals(modelo_boxcox)

# Teste de Shapiro
shapiro.test(residuos)
# Teste de Bartlett
bartlett.test(transf ~ Grupo, data = dados_pipoca)
# Teste de Levene
leveneTest(transf ~ Grupo, data = dados_pipoca)

```

