---
title: ""
author: ""
date: ""

title-block: false
toc: false
number-sections: true

lang: pt-BR

bibliography: referencias.bib
csl: abnt.csl

format:
  pdf:
    pdf-engine: lualatex
    documentclass: article
    papersize: a4
    fontsize: 12pt
    fig-cap-location: top

    geometry:
      - left=3cm
      - top=3cm
      - right=2cm
      - bottom=2cm

    colorlinks: true

    include-in-header:
      text: |

        % ------------------------------------------------
        % Matemática
        % ------------------------------------------------
        \usepackage{amsmath}
        \usepackage{amsfonts}
        \usepackage{amssymb}

        % ------------------------------------------------
        % Estilo e layout
        % ------------------------------------------------
        \usepackage{fancyhdr}
        \usepackage{colortbl}
        \usepackage{titletoc}
        \usepackage{titlesec}
        \usepackage{setspace}
        \usepackage{indentfirst}
        \usepackage{multirow}
        \usepackage{float}
        \usepackage{booktabs}
        \usepackage{enumitem}
        \usepackage{quoting}
        \usepackage{epigraph}
        \usepackage{adjustbox}
        \usepackage{bm}
        \usepackage{subcaption}
        \usepackage{array}

        % ------------------------------------------------
        % Bibliografia ABNT
        % ------------------------------------------------
        \usepackage[alf]{abntex2cite}

        % ------------------------------------------------
        % Configurações gerais
        % ------------------------------------------------
        \raggedbottom

        % ------------------------------------------------
        % Cabeçalho
        % ------------------------------------------------
        \pagestyle{fancy}
        \fancyhf{}

        \setlength{\headheight}{16pt}

        \fancyhead[RO, LE]{\thepage}
        \fancyhead[RE, LO]{\nouppercase{\emph{\leftmark}}}

        \renewcommand{\sectionmark}[1]{\markboth{#1}{}}

        % ------------------------------------------------
        % Sumário
        % ------------------------------------------------
        \titlecontents{section}
          [0cm]
          {}
          {\bfseries\contentslabel{2em}}
          {}
          {\titlerule*[.75pc]{.}\contentspage}

        \titlecontents{subsection}
          [0.75cm]
          {}
          {\contentslabel{2em}}
          {}
          {\titlerule*[.75pc]{.}\contentspage}

        % ------------------------------------------------
        % Espaçamento
        % ------------------------------------------------
        \onehalfspacing

        \setlength{\parindent}{1.25cm}
        \setlength{\parskip}{0.15cm}
        
        \setlength{\textfloatsep}{6pt}
        \setlength{\intextsep}{6pt}
        \setlength{\floatsep}{6pt}
        
        \captionsetup[figure]{position=top, skip=2pt}
        \captionsetup[subfigure]{skip=2pt}
        
        % ------------------------------------------------
        % Títulos
        % ------------------------------------------------
        \titlespacing*{\section}{0cm}{0cm}{0.5cm}
        \titlespacing*{\subsection}{0cm}{0.5cm}{0.5cm}
        \titlespacing*{\subsubsection}{0cm}{0.5cm}{0.5cm}

---

\begin{titlepage}
\begin{center}

\vspace*{1cm}

\includegraphics[scale = 1.0]{imagens/unb.png}

\vspace{1cm}

{\bf \large Universidade de Brasília \\
Departamento de Estatística}

\vspace{3cm}

{\Large \textbf{PROVA 2 - Q3 e Q4}}

\vspace{2.5cm}

{\large Carlos César Yoshitake}

\vspace{0.25cm}

{\large Prof. George Von Borries}

\end{center}

\vspace{1.5cm}

\begin{flushright}
\begin{minipage}{7.5cm}
Resolução Exercícios da P2 da disciplina Delineamento e Análise de Experimentos.
\end{minipage}
\end{flushright}

\vspace{2.5cm}

\begin{center}
{\bf Brasília} \\
{\bf 2026}
\end{center}

\end{titlepage}

\tableofcontents

\newpage

\singlespacing

# Questão 3

\textbf{Um pesquisador verifica o ganho médio diário de peso em bezerros gerados por quatro touros (A,B,C e D) selecionados aleatoriamente de uma população de touros. Os touros foram acasalados com vacas também selecionadas aleatoriamente. O ganho médio de peso dos bezerros é apresentado na tabela abaixo.}

\vspace{0.5cm}

```{r}
#| echo: false
#| message: false
#| warning: false
#| tbl-cap: "Ganho médio de peso dos bezerros"
#| label: tbl-berra
#| tbl-pos: H


library(knitr)
library(kableExtra)
library(dplyr)
library(psych)
library(car)
library(tidyr)
library(emmeans)
library(gmodels)

colunas <- rep(factor(c("A", "B", "C", "D")), each=5)
linhas <- c(1.46, 1.23, 1.12, 1.23, 1.15,
            1.17, 1.08, 1.20, 1.08, 0.86, 
            0.98, 1.06, 1.15, 0.83, 0.86,
            0.95, 1.10, 1.07, 0.89, 1.12)

dados3 <- data.frame(colunas, linhas)

tab <- matrix(dados3$linhas, ncol = 4)
colnames(tab) <- levels(dados3$colunas)

tab |>
  kable(
    format = "latex",
    booktabs = TRUE,
    align = c("l", rep("c", 4)),
    format.args = list(big.mark = ".")
  ) |>
  kable_styling(
    latex_options = "HOLD_position"
  )
```

\vspace{0.5cm}

\textbf{a) Indique o modelo ajustado, suposições e restrições.}

O modelo ajustado é:

\begin{equation}
t_{\frac{0.05}{6},\,10} = 2.87
\end{equation}

\textbf{b) Realize um breve estudo sobre o ganho médio de peso dos bezerros.}

\textbf{c) Inclua intervalos de 90\% de confiança para suas estimativas.}

# Questão 4

\textbf{ Um processo quínico consiste numa reação com um solvente em uma base em sequência. Um experimento fatorial 3 X 2 com 3 tipos de solvente e duas bases foi realizado com quatro repetições de reações num delineamento completamente casualizado. A resposta representa o percentual de reação.}

\vspace{0.5cm}

```{r results='asis'}
#| label: tbl-soba
#| echo: false
#| message: false
#| warning: false
#| tbl-cap: Percentual de reação solvente x base
#| tbl-pos: H


dados <- data.frame(
    Solvente = factor(c(
        1,1,
        1,1,1,
        2,2,2,
        2,
        3,3,3,3,
        3,3,3
    )),
    
    Base = factor(c(
        1,1,
        2,2,2,
        1,1,1,
        2,
        1,1,1,1,
        2,2,2
    )),
    
    Reacao = c(
        # Solvente 1, Base 1
        90.7, 91.4, 
        
        # Solvente 1, Base 2
        87.3, 88.3, 91.5,
        
        # Solvente 2, Base 1
        89.3, 88.1, 90.4,
        
        # Solvente 2, Base 2
        94.7,
        
        # Solvente 3, Base 1
        89.5, 87.6, 88.3, 90.3,
        
        # Solvente 3, Base 2
        93.1, 90.7, 91.5
    )
)

library(knitr)
library(kableExtra)

latex_table <- "
\\begin{table}[h]
\\centering
\\begin{tabular}{lcccccc}
\\toprule
& \\multicolumn{6}{c}{\\makebox[0pt][l]{\\hspace{-0.65cm}Solvente}} \\\\
\\cmidrule(r){2-7}
Base & \\multicolumn{2}{c}{1} & \\multicolumn{2}{c}{2} & \\multicolumn{2}{c}{3} \\\\
\\midrule
1 & 90.7 & 91.4 & 89.3 & 88.1 & 89.5 & 87.6 \\\\
  &      &      & 90.4 &      & 88.3 & 90.3 \\\\
\\midrule
2 & 87.3 & 88.3 & 94.7 &      & 93.1 & 90.7 \\\\
  & 91.5 &      &      &      & 91.5 &      \\\\
\\bottomrule
\\end{tabular}
\\end{table}
"

cat(latex_table)

```

\textbf{a) Teste a hipótese de não interação entre Base e Solvente. Utilize SS do tipo III.}

```{r}
#| echo: false
#| message: false
#| warning: false

Anova(lm(Reacao ~ Base*Solvente, dados,
         contrasts=list(Base=contr.sum,
                        Solvente=contr.sum)), type="III")

```
Para $\alpha = 0.05$, a Hipótese nula de não interação entre Base e Solvente é rejeitada, pois o $p-valor$ do teste da interação é de 0.01085. 

\vspace{0.5cm}

\textbf{b) Calcule as estimativas de mínimos quadrados para o modelo de médias e os respectivos erros-padrão para médias de tratamentos e médias marginais.}

Por meio da função e pacote de mesmo nome \texttt{emmeans}, códigos em anexo, segue os resultados:

```{r}
#| include: false
mod <- lm(Reacao ~ Base * Solvente, data = dados, 
          contrasts = list(Base = contr.sum, Solvente = contr.sum))

emmeans(mod, ~ Base * Solvente) 
emmeans(mod, ~ Base)        
emmeans(mod, ~ Solvente)        
```

- Base: 89.7 (0.489), 91.8 (0.607)

- Solvente: 90.0 (0.643), 92.0 (0.814), 90.3 (0.538)

- Tabela das médias estimadas e erros-padrão para a interação @tbl-media

\vspace{0.25cm}

```{r}
#| echo: false
#| message: false
#| warning: false
#| tbl-cap: "Médias estimadas e erros-padrão para a interação Base × Solvente"
#| label: tbl-media
#| tbl-pos: H


tab_medias <- data.frame(
  Base = c(1, 2, 1, 2, 1, 2),
  Solvente = c(1, 1, 2, 2, 3, 3),
  "Média Estimada" = c(91.0, 89.0, 89.3, 94.7, 88.9, 91.8),
  "Erro Padrão" = c(0.997, 0.814, 0.814, 1.410, 0.705, 0.814)
)

kable(
  tab_medias,
  format = "latex",
  booktabs = TRUE,
  escape = FALSE,
  digits = 3
) |>
  kable_styling(
    latex_options = "HOLD_position"
  )
```

\vspace{0.5cm}

\textbf{c) Estime o contraste entre as duas bases para os níveis 1, 2 e 3 de solvente ($\hat{\mu}_1j. - \hat{\mu}_2j.$ ; j = 1,2,3), e teste a hipótese de igualdade entre as duas médias de cada caso utilizando o nivel de significância de 0.05.}

Utilizando a abordagem do modelo de médias, os contrastes são:

- Solvente 1 = $(1, 0, 0, -1, 0, 0)$
- Solvente 2 = $(0, 1, 0, 0, -1, 0)$
- Solvente 3 = $(0, 0, 1, 0, 0, -1)$

Por meio da função \texttt{estimable()} do pacote \texttt{gmodels}, podemos obter a @tbl-contra.

\vspace{0.25cm}

```{r}
#| echo: false
#| tbl-cap: "Contrastes para os níveis de solvente"
#| label: tbl-contra
#| tbl-pos: H

tab <- data.frame(
  Solvente = c("1", "2", "3"),
  Estimate = c(2.016667, -5.433333, -2.841667),
  Std_Error = c(1.286873, 1.627780, 1.076675),
  t_value = c(1.567106, -3.337880, -2.639298),
  DF = c(10, 10, 10),
  p_value = c(0.14815957, 0.00751732, 0.02476378)
)

kable(
  tab,
  format = "latex",
  booktabs = TRUE,
  align = rep("c", ncol(tab)),
  digits = c(0, 3, 3, 3, 0, 4),
  col.names = c(
    "Solvente",
    "Estimativa",
    "Erro-padrão",
    "Valor t",
    "GL",
    "Valor-p"
  )
) |>
  kable_styling(
    latex_options = "HOLD_position"
  )

```

Ademais, para testar a hipótese de igualdade entre as duas médias em cada caso utilizando $\alpha$ = 0.05, é necessário calcular o valor crítico T de Bonferroni, com 10 graus de liberdade e k=3, de 3 comparações.

\begin{equation}
t_{\frac{0.05}{6},\,10} = 2.87
\end{equation}


Logo, 

- Solvente 1: t = |1.567| < 2.87: Não se rejeita a igualdade;
- Solvente 2: t = |-3.338| > 2.87: Rejeita-se a igualdade;
- Solvente 3: t = |-2.64 >| 2.87: Rejeita-se a igualdade
\vspace{0.5cm}

\textbf{Indique se as estimativas de mínimos quadrados diferem das médias observadas? Explique.}

As estimativas de mínimos quadrados para as médias das células são idênticas às médias observadas se não houver células vazias. A diferença ocorre especificamente nas médias marginais, pois as médias de mínimos quadrados estimam as médias marginais corrigindo o desbalanceamento.

## Códigos

```{r}

# a)

Anova(lm(Reacao ~ Base*Solvente, dados,
         contrasts=list(Base=contr.sum,
                        Solvente=contr.sum)), type="III")

#b)

mod <- lm(Reacao ~ Base * Solvente, data = dados, 
          contrasts = list(Base = contr.sum, Solvente = contr.sum))

emmeans(mod, ~ Base * Solvente) 
emmeans(mod, ~ Base)        
emmeans(mod, ~ Solvente) 

#c)

modmedias <- lm(Reacao ~ 0 + Solvente:Base, dados)

csolv1 <- c(1, 0, 0, -1, 0, 0) 

csolv2 <- c(0, 1, 0, 0, -1, 0)

csolv3 <- c(0, 0, 1, 0, 0, -1)

C <- rbind(csolv1,csolv2,csolv3)

estimable(modmedias, C)

```

