---
title: "Rascunho Entrega 2"
format: html
---

```{r, message=FALSE, warning=FALSE}
library(dplyr)
library(car)
library(MASS)
library(lme4)

set.seed(21062026)
```

**CASUALIZAÇÃO**

\newpage

**DADOS**

```{r}
#===============================
# Banco de dados - Experimento Pipoca
#===============================

dados <- data.frame(
  Ordem = 1:18,
  Tempo = c(
    "04:00","04:00","04:00",
    "04:00","04:00","04:00",
    "04:15","04:15","04:15",
    "04:15","04:15","04:15",
    "04:30","04:30","04:30",
    "04:30","04:30","04:30"),
  Tipo = c(
    "Comum","Comum","Comum",
    "Premium","Premium","Premium",
    "Comum","Comum","Comum",
    "Premium","Premium","Premium",
    "Comum","Comum","Comum",
    "Premium","Premium","Premium"),
  Pacote = c(
    5,3,2,
    2,5,4,
    2,1,3,
    1,2,3,
    4,3,5,
    5,4,1),
  qtd_antes = c(
    132,139,132,
    126,122,124,
    136,132,134,
    132,127,147,
    144,145,134,
    123,127,129),
  qtd_nao_estourou = c(
    64,69,44,
    73,42,57,
    47,18,43,
    30,34,4,
    24,19,15,
    7,45,20)
)

# Transformando variáveis em fatores
dados$Tempo <- factor(dados$Tempo)
dados$Tipo <- factor(dados$Tipo)
dados$Pacote <- factor(dados$Pacote)

# Criando a variável resposta (proporção)
dados$prop_nao_estourou <- dados$qtd_nao_estourou / dados$qtd_antes

# Visualização do banco
dados
```

```{r}
str(dados)

summary(dados)
```

**ESTATISTICA DESCRITIVA**

```{r}
estatisticas <- dados %>%
    group_by(Tipo,Tempo) %>%
    summarise( n=n(),
        media=mean(prop_nao_estourou),
        desvio=sd(prop_nao_estourou),
        cv=100*sd(prop_nao_estourou)/mean(prop_nao_estourou),
        min=min(prop_nao_estourou),
        max=max(prop_nao_estourou)
)

estatisticas
```

```{r}
aggregate(prop_nao_estourou ~ Tipo + Tempo,
          data = dados,
          mean)
```

**ANALISE GRAFICA**

```{r}
boxplot(prop_nao_estourou~Tipo,data=dados)
```

```{r}
boxplot(prop_nao_estourou~Tempo,data=dados)
```

```{r}
boxplot(prop_nao_estourou~Tipo:Tempo,data=dados)
```

```{r}
interaction.plot(
    dados$Tempo,
    dados$Tipo,
    dados$prop_nao_estourou)
```

**MODELO**

$$Y_{ijk} = \mu + \alpha_i + \beta_j + (\alpha\beta)_{ij} + \epsilon_{ijk}$$

Onde

-  $Y_{ijk}$ é a proporção de grãos que não estouraram para o tipo $i$, tempo $j$ e repetição $k$.

-  $\mu$ é a média geral do número de grãos que não estouraram.

-  $\alpha_i$ é o efeito da tipo $i$.

-  $\beta_j$ é o efeito do tempo $j$.

- $(\alpha\beta)_{ij}$ é o efeito de interação entre o tipo $i$ e o tempo $j$.

- $\epsilon_{ijk}$ é o erro aleatório associado à observação $ijk$, assumido como normalmente distribuído com média zero e variância constante.

Assume-se que:

- $\alpha_1 ∼ N(0, \sigma^{2}_{M}​)$

- $\beta_1 ∼ N(0, \sigma^{2}_{T}​)$ -

- $(\alpha\beta)_{11} ∼ N(0, \sigma^{2}_{MT}​)$

- $\epsilon_{ijk} ∼ N(0, \sigma^{2}​)$

```{r}
modelo <- aov(prop_nao_estourou ~ Tipo*Tempo, data = dados)
summary(modelo)
```

**VERIFICAÇÃO DE PRESSUPOSTOS**

```{r}
# Resíduos 
residuos <- residuals(modelo)
residuos
```

**Normalidade**

Hipóteses

$H_0 : \text{Os residuos seguem distribuição normal}$

$H_1 : \text{Os residuos não seguem distribuição normal}$

A normalidade dos resíduos pode ser avaliada por meio do teste de Shapiro-Wilk e pela análise gráfica do QQ-plot.

```{r}
shapiro.test(residuos) #Teste de Shapiro-Wilk
```

```{r, fig.width=6, fig.height=4, fig.align='center'}
qqnorm(residuos)
qqline(residuos)
```

**AJUSTE DO MODELO**

```{r}
modelo2 <- lmer(prop_nao_estourou~(1|Tipo)+(1|Tempo)+(1|Tipo:Tempo), data=dados, REML=TRUE)
summary(modelo2)
```

**COMPONENTES DE VARIÂNCIA**

```{r}
VarCorr(modelo2)

as.data.frame(VarCorr(modelo2))
```

**ANOVA**

```{r}
anova(modelo2)
```

**TESTE DOS EFEITOS ALEATÓRIOS**

```{r}
modelo_sem_interacao <- lmer(prop_nao_estourou~(1|Tipo)+(1|Tempo), data=dados, REML=FALSE)

modelo_completo <- update(modelo2, REML=FALSE)

anova(modelo_sem_interacao, modelo_completo)
```