---
title: ""
author: ""
date: ""

title-block: false
toc: false
number-sections: true

lang: pt-BR

bibliography: referencias.bib
csl: abnt.csl

language:
  label:
    fig: "Gráfico"

format:
  pdf:
    pdf-engine: lualatex
    documentclass: article
    papersize: a4
    fontsize: 12pt
    fig-cap-location: top

    geometry:
      - left=3cm
      - top=3cm
      - right=2cm
      - bottom=2cm

    colorlinks: true

    include-in-header:
      text: |

        % ------------------------------------------------
        % Matemática
        % ------------------------------------------------
        \usepackage{amsmath}
        \usepackage{amsfonts}
        \usepackage{amssymb}

        % ------------------------------------------------
        % Estilo e layout
        % ------------------------------------------------
        \usepackage{fancyhdr}
        \usepackage{colortbl}
        \usepackage{titletoc}
        \usepackage{titlesec}
        \usepackage{setspace}
        \usepackage{indentfirst}
        \usepackage{multirow}
        \usepackage{float}
        \usepackage{booktabs}
        \usepackage{enumitem}
        \usepackage{quoting}
        \usepackage{epigraph}
        \usepackage{adjustbox}
        \usepackage{bm}
        \usepackage{subcaption}
        \usepackage{array}
        \usepackage{amsmath}
        \usepackage{etoolbox}
        
        % ------------------------------------------------
        % Pular numeração do sumário
        
        \AtBeginDocument{
            \pagenumbering{gobble} % remove numeração do sumário
          }

            \let\oldtableofcontents\tableofcontents
            \renewcommand{\tableofcontents}{
                \oldtableofcontents
                \clearpage
                \pagenumbering{arabic}
                \setcounter{page}{1}
          }

        % ------------------------------------------------
        % Bibliografia ABNT
        % ------------------------------------------------
        \usepackage[alf]{abntex2cite}

        % ------------------------------------------------
        % Configurações gerais
        % ------------------------------------------------
        \raggedbottom

        % ------------------------------------------------
        % Cabeçalho
        % ------------------------------------------------
        \pagestyle{fancy}
        \fancyhf{}

        \setlength{\headheight}{16pt}

        \fancyhead[RO, LE]{\thepage}
        \fancyhead[RE, LO]{\nouppercase{\emph{\leftmark}}}

        \renewcommand{\sectionmark}[1]{\markboth{#1}{}}

        % ------------------------------------------------
        % Sumário
        % ------------------------------------------------
        \titlecontents{section}
          [0cm]
          {}
          {\bfseries\contentslabel{2em}}
          {}
          {\titlerule*[.75pc]{.}\contentspage}

        \titlecontents{subsection}
          [0.75cm]
          {}
          {\contentslabel{2em}}
          {}
          {\titlerule*[.75pc]{.}\contentspage}

        % ------------------------------------------------
        % Espaçamento
        % ------------------------------------------------
        \onehalfspacing

        \setlength{\parindent}{1.25cm}
        \setlength{\parskip}{0.15cm}
        
        \setlength{\textfloatsep}{6pt}
        \setlength{\intextsep}{6pt}
        \setlength{\floatsep}{6pt}
        
        \captionsetup[figure]{position=top, skip=2pt}
        \captionsetup[subfigure]{skip=2pt}
        
        % ------------------------------------------------
        % Títulos
        % ------------------------------------------------
        \titlespacing*{\section}{0cm}{0cm}{0.5cm}
        \titlespacing*{\subsection}{0cm}{0.5cm}{0.5cm}
        \titlespacing*{\subsubsection}{0cm}{0.5cm}{0.5cm}
crossref:
    fig-title: "Gráfico"
    fig-prefix: "Gráfico"
---

\begin{titlepage}
\begin{center}

\vspace*{1cm}

\includegraphics[scale = 1.0]{imagens/unb.png}

\vspace{1cm}

{\bf \large Universidade de Brasília \\
Departamento de Estatística}

\vspace{3cm}

{\Large \textbf{Avaliação da Eficiência de Estouro de Diferentes Tipos de Milho de Pipoca}}

\vspace{2.5cm}

{\large Grupo 2}

\vspace{0.25cm}

{\large Prof. George Von Borries}

\end{center}

\vspace{1.5cm}

\begin{flushright}
\begin{minipage}{7.5cm}
Relatório para a disciplina Delineamento e Análise de Experimentos.
\end{minipage}
\end{flushright}

\vspace{2.5cm}

\begin{center}
{\bf Brasília} \\
{\bf 2026}
\end{center}

\end{titlepage}

\tableofcontents

\newpage

\singlespacing

# Introdução

A pipoca é um dos alimentos mais populares no Brasil, e o mercado oferece diferentes categorias de milho, como Comum e Premium, que prometem maior rendimento e menor quantidade de grãos não estourados. Entretanto, a qualidade da pipoca produzida depende não apenas das características do grão, mas também das condições de preparo, especialmente do tempo de aquecimento. Nesse contexto, este estudo tem como objetivo avaliar, se as diferentes categorias de milho apresentam comportamentos distintos quando submetidas a diferentes tempos de cozimento. Busca-se, em particular, verificar se os produtos de maior valor agregado mantêm um desempenho superior independentemente do tempo de preparo ou se existe interação entre o tipo de milho e o tempo de exposição ao calor.

# Materiais e Métodos

O experimento segue um Delineamento Inteiramente Casualizado (DIC) com estrutura fatorial $2 \times 3$, com $3$ repetições.

## Modelo escolhido e Hipóteses

O modelo estatístico escolhido para as análises foi o Modelo de Efeito Aleatórios com Dois Fatores:

$$
Y_{ijk} = \mu + A_i + B_j + (AB)_{ij} + e_{ijk}, i = 1, ..., a; j=1, ..., b, k=1,...,n
$$
Onde:

- $Y_{ijk}$ É a resposta observada para a $k$-ésima repetição do $i$-ésimo nível do fator Tipo e $j$-ésimo nível do fator Tempo

- $\mu$: a média geral.

- $A_i$: É o efeito aleatório do Fator Tipo. Assume-se que $A_i \sim N(0,\sigma_A^2)$.

- $B_j$: É o efeito aleatório do fator Tempo. Assume-se que $B_j \sim N(0,\sigma_B^2)$.

- $(AB)_{ij}$: É o efeito aleatório da interação entre os dois fatores. Assume-se que $AB_{ij} \sim N(0,\sigma_{AB}^2)$.

- $e_{ijk}$: É o erro experimental aleatório. Assume-se $e_{ijk} \sim N(0,\sigma_e^2)$.

As suposições do modelo são:

- Normalidade e Independência: Todos os efeitos e erro são V.A.`s independentes e seguem uma distribuição normal com média zero.

- Componentes de Variância: A variância de uma observação individual ($Var(Y_{ijk})$) é a soma das variâncias de todos os componentes: $\sigma_y^2 = \sigma_A^2 + \sigma_B^2 + \sigma_{AB}^2 + \sigma_e^2$.

- Correlação intraclasse: As observações dentro de um mesmo nível de fator são correlacionadas porque compartilham o mesmo valor da variável aleatória correspondente.
 

## Hipótese de Estudo

A hipótese inicial de estudo é:

$H_0:$ Ausência de Interação, $\sigma_{AB}^2 = 0$

$H_1:$ Existência de Interação $\sigma_{AB}^2 > 0$

Ou seja: testar se há interação entre os Fatores Tipo e Tempo.

## Limitações e Perdas

Este estudo caracteriza-se como um experimento sequencial. Para otimização de recursos, foram reaproveitadas observações provenientes do experimento anterior, originalmente conduzido considerando apenas o fator Tipo. Para compor o nível de 4:00 minutos do fator Tempo, foram selecionadas aleatoriamente três das cinco repetições disponíveis em cada nível do fator Tipo. As doze unidades experimentais restantes, correspondentes aos tempos de 4:15 e 4:30, foram incorporadas ao estudo mediante uma nova casualização da ordem de execução.

Por tratar-se de um estudo com finalidade acadêmica e baseado em um modelo simplificado, algumas fontes de variação potencialmente relevantes não foram explicitamente consideradas na modelagem. Dessa forma, as inferências realizadas pressupõem que tais fatores tenham efeito desprezível sobre a variável resposta.

Ademais, vale ressaltar que, considerando as limitações do experimento, não houve a possibilidade de aquisição de novas unidades experimentais, sendo permitido o aproveitamento dos pacotes utilizados no experimento anterior. Dessa forma, foram utilizados os 5 pacotes disponíveis de cada tipo de pipoca (Comum e Premium), os quais foram alocados de maneira aleatória aos diferentes tratamentos definidos pelos fatores do estudo. O delineamento foi, assim, complementado com base nessas unidades experimentais, respeitando o processo de casualização. Para a análise, será considerado um modelo de efeitos aleatórios com dois fatores, assumindo-se que tanto os níveis de tipo de pipoca quanto de tempo de preparo constituem fatores aleatórios.

Para realizar o experimento de forma correta, seria necessário considerar 18 unidades experimentais, compostas de 18 pacotes distintos, sendo esses, 9 do tipo ou marca A, e 9 do tipo ou marca B.

## Casualização

Os dados serão colhidos de maneira casualizada, por meio de 10 pacotes de pipoca diferentes, sendo 5 de cada tipo, em seleção e ordem aleatórias, através de software estatístico (R), totalizando 3 repetições por combinação de níveis de fatores. A ordem da casualização pode ser encontrada na @tbl-casu no apêndice.

## Coleta

A coleta de dados foi realizada de mandeira padronizada, dado o roteiro:

- Pesagem e medição de 25 g de milho do Fator Tipo e 6 mL de óleo de cozinha;

- Alocação do milho e do óleo em panela comum, simultaneamente;

- Acionamento do fogareiro em fogo médio por nível do Fator Tempo;

- Contagem e cálculo da proporção dos Estourados e Não Estourados;

- Intervalo de 15 minutos, no qual a panela é lavada e resfriada até atingir o estado inicial novamente.

A proporção de não estourados/queimados foi definida como:

$$
Y_{ijk} = \frac{n_{ne}}{n_t}
$$

em que $n_{ne}$ é o número de grãos não estourados ou queimados na unidade experimental $ijk$ e $n_t$ é o número total de grãos avaliados naquela mesma unidade.

Foram considerados estourados os grãos que apresentaram abertura completa ou parcial, desde que seja visualmente identficável o rompimento da estrutura do grão.
Os dados coletados podem ser encontrados no apêndice, @tbl-coleta, e suas estatísticas descritivas na @tbl-descritivas.

```{r}
#| message: false
#| warning: false
#| include: false

library(dplyr)
library(car)
library(MASS)
library(lme4)
library(knitr)
library(kableExtra)
library(ggplot2)
library(RColorBrewer)
library(lmerTest)

set.seed(21062026)

dados <- data.frame(
  Tempo = c(
    "04:00","04:00","04:00",
    "04:00","04:00","04:00",
    "04:15","04:15","04:15",
    "04:15","04:15","04:15",
    "04:30","04:30","04:30",
    "04:30","04:30","04:30"),
  Tipo = c(
    "Comum","Comum","Comum",
    "Premium","Premium","Premium",
    "Comum","Comum","Comum",
    "Premium","Premium","Premium",
    "Comum","Comum","Comum",
    "Premium","Premium","Premium"),
  Pacote = c(
    5,3,2,
    2,5,4,
    2,1,3,
    1,2,3,
    4,3,5,
    5,4,1),
  qtd_antes = c(
    132,139,132,
    126,122,124,
    136,132,134,
    132,127,147,
    144,145,134,
    123,127,129),
  qtd_nao_estourou = c(
    64,69,44,
    73,42,57,
    47,18,43,
    30,34,4,
    24,19,15,
    7,45,20)
)

# Transformando variáveis em fatores
dados$Tempo <- factor(dados$Tempo)
dados$Tipo <- factor(dados$Tipo)
dados$Pacote <- factor(dados$Pacote)

# Criando a variável resposta (proporção)
dados$prop_nao_estourou <- dados$qtd_nao_estourou / dados$qtd_antes
```


### Boxplot

```{r}
#| echo: false
#| message: false
#| warning: false
#| fig-cap: "Boxplot das combinações dos dois fatores (Tratamento)"
#| label: fig-boxplot
#| fig-height: 3
#| fig-width: 6
#| fig-pos: "H"
#| fig-align: "center" 


ggplot(
  dados,
  aes(
    x = interaction(Tipo, Tempo, sep = "\n"),
    y = prop_nao_estourou,
    fill = Tipo
  )
) +
  geom_boxplot(width = 0.7, alpha = 0.8) +
  scale_fill_brewer(palette = "BuPu") +
  scale_y_continuous(
    labels = scales::label_percent(accuracy = 1)
  ) +
  labs(
    x = "Tratamento",
    y = "Proporção de pacotes não estourados",
    fill = "Tipo"
  ) +
  theme_minimal() +
  theme(
    legend.position = "right",
    plot.title = element_text(hjust = 0.5, face = "bold"),
    axis.text.x = element_text(size = 9),
    axis.text.y = element_text(size = 9),
    axis.title.x = element_text(margin = margin(t = 10), size = 8),
    axis.title.y = element_text(margin = margin(r = 10), size = 8),
    panel.grid.major = element_blank(),
    panel.grid.minor = element_blank(),
    axis.line.x = element_line(color = "black"),
    axis.line.y = element_line(color = "black")
  )
```

De forma preliminar, é possível notar que nível 04:30 do fator Tempo possui uma menor proporção de não estourados, principalmente no nível Comum do fator Tipo.

### Gráfico de Interação

```{r}
#| echo: false
#| message: false
#| warning: false
#| fig-cap: "Gráfico de Interação"
#| label: fig-inter
#| fig-height: 3
#| fig-width: 6.6
#| fig-pos: "H"
#| fig-align: "center" 

par(mar = c(4, 4, 1, 1)) 

interaction.plot(
  x.factor = dados$Tempo,
  trace.factor = dados$Tipo,
  response = dados$prop_nao_estourou,
  
  col = c("#2B8CBE", "#756BB1"),
  lty = 1,
  lwd = 2,
  pch = 19,
  
  xlab = "Tempo",
  ylab = "Proporção de pacotes não estourados",
  trace.label = "Tipo",
  
  ylim = range(dados$prop_nao_estourou),
  
  main = "",
  cex.lab = 0.75
)
```

Embora o @fig-inter aponte interação, é necessário lembrar que em modelos aleatórios, os objetos de análise são as variâncias, enquanto o gráfico de interação é sobre as médias. Logo, é possível que o gráfico aponte interação, mas a hipótese permanecer não rejeitada.

# Resultados

```{r}
#| message: false
#| warning: false
#| include: false

modelo2 <- lmer(prop_nao_estourou~(1|Tipo)+(1|Tempo)+(1|Tipo:Tempo), data=dados, REML=TRUE)
summary(modelo2)
```


## Ajuste do Modelo

O modelo foi ajustado através da função \texttt{lmer()}, do pacote \texttt{lme4}, com Máxima Verossimilhança Restrita.

```{r}
#| label: tbl-var
#| echo: false
#| message: false
#| warning: false
#| tbl-cap: "Componentes de variância do modelo - Efeitos Aleatórios"
#| tbl-pos: H

tabela_re <- data.frame(
  Grupo = c("Tipo:Tempo", "Tempo", "Tipo", "Residual"),
  Variancia = c(0.00000, 0.02114, 0.00000, 0.01127),
  Desvio_Padrao = c(0.0000, 0.1454, 0.0000, 0.1061)
)

names(tabela_re) <- c("Grupo", "Variância", "Desvio Padrão")

linha_extra <- data.frame(
  Grupo = "Estrutura do modelo: 18 observações | 6 grupos Tipo:Tempo | 3 níveis Tempo | 2 níveis Tipo",
  Variancia = "",
  Desvio_Padrao = ""
)

names(linha_extra) <- c("Grupo", "Variância", "Desvio Padrão")

tabela_final <- rbind(tabela_re, linha_extra)

kbl(
  tabela_final,
  booktabs = TRUE,
  align = c("c", "c", "c")
) %>%
  kable_styling(
    latex_options = c("hold_position", "striped"),
    full_width = FALSE,
    position = "center"
  ) %>%
  row_spec(
    nrow(tabela_final),
    bold = TRUE,
    extra_latex_after = "\\hline"
  ) %>%
  column_spec(1, width = "10cm")
```

A @tbl-var apresenta as estimativas dos componentes de variância obtidas pelo ajuste do modelo misto aleatório. Observa-se que o fator Tempo foi o único efeito aleatório com componente de variância estimado diferente de zero (($\hat{\sigma}^2_{Tempo}=0.02114$)), além do componente residual (($\hat{\sigma}^2_e=0.01127$)). Esse resultado indica que parte da variabilidade observada na proporção de grãos não estourados pode ser atribuída às diferenças entre os níveis de Tempo.

Por outro lado, os componentes de variância associados ao fator Tipo e à interação Tipo × Tempo foram estimados como nulos. Dessa forma, não foram encontradas evidências, nos dados observados, de variabilidade adicional atribuível a esses efeitos além daquela já explicada pelo fator Tempo e pelo erro experimental.

Adicionalmente, o ajuste do modelo retornou o aviso \texttt{boundary (singular) fit}, indicando que o modelo apresentou singularidade. Esse resultado ocorre quando um ou mais componentes de variância são estimados na fronteira do espaço paramétrico, isto é, assumem valor igual a zero. Em geral, tal situação sugere que a quantidade de informação disponível nos dados não é suficiente para sustentar a estimação de todos os componentes de variância especificados no modelo. No presente estudo, o reduzido número de níveis dos fatores (2 níveis para Tipo e 3 níveis para Tempo) e o número limitado de observações podem ter contribuído para esse comportamento.

O intercepto estimado foi igual a 0.27771, representando a média geral da proporção de grãos não estourados. Assim, a proporção média estimada de grãos que não estouraram foi de aproximadamente 27.77%.

## Teste dos efeitos Aleatórios do modelo

Por meio da função \texttt{rand()}, do pacote \texttt{LmerTest}, é possível realizar testes baseados em razão de verossimilhança, comparando modelos com e sem cada efeito aleatório.

```{r}
#| label: tbl-teste
#| echo: false
#| message: false
#| warning: false
#| tbl-cap: Teste dos efeitos Aleatórios - Anova-Like
#| tbl-pos: H

rand(modelo2)

```

Logo, podemos observar três coisas, a 5% de significância:

1 - Não há evidência que a interação melhora o modelo; 

2 - Não há evidência que o Fator Tipo melhora o modelo;

3 - Há evidência de que remover o Fator Tempo piora o modelo significativamente.

Portando, o teste de razão de verossimilhança para efeitos aleatórios indicou que apenas o fator Tempo contribui significativamente para a variabilidade da resposta (p = 0.032). Os fatores Tipo e a interação Tipo × Tempo não apresentaram contribuição estatisticamente significativa, sugerindo ausência de variabilidade detectável associada a esses componentes.

## Intervalo de Confiança para as Componentes de Variância

Calculados por meio de bootstrap, códigos no apéndice.

```{r}
#| label: tbl-ics
#| echo: false
#| message: false
#| warning: false
#| tbl-cap: "Intervalos de confiança para as Componentes de Variância (95%)"
#| tbl-pos: H

vc <- as.data.frame(VarCorr(modelo2))

boot_fun <- function(fit) {
  vc <- as.data.frame(VarCorr(fit))
  return(vc$vcov)
}

boot_res <- bootMer(
  modelo2,
  FUN = boot_fun,
  nsim = 1000,
  type = "parametric"
)

IC <- apply(boot_res$t, 2, quantile, probs = c(0.025, 0.975))

tabela_ic <- data.frame(
  Componente = c("Tipo", "Tempo", "Tipo:Tempo", "Residual"),
  Variancia_REML = c(0, 0.02113972, 0, 0.01126635),
  Inf. = c(0, 0, 0, 0.004002129),
  Sup. = c(0.006820386, 0.07517679, 0.004685372, 0.019403556)
)

kable(tabela_ic,
      format = "latex",
      booktabs = TRUE,
      digits = 6) %>%
  kable_styling(latex_options = c("hold_position", "striped"))
```

Nota-se, como na @tbl-var, que o modelo está estimando Tipo e Tipo:Tempo não contribuem para a variabilidade. Isso pode ocorrer em decorrência dos poucos níveis de Tipo, baixa replicação dentro de células, estrutura 2x3x3 pouco informativa, ou por "Boundary fit", que foi citado anteriormente também.

## Coeficiente de Correlação Intraclasse e IC

Calculado por meio de bootstrap, códigos no apéndice.

```{r}
#| label: tbl-iccic
#| echo: false
#| message: false
#| warning: false
#| tbl-cap: "Coeficiente de correlação intraclasse (ICC) e intervalos de confiança bootstrap (95%)"
#| tbl-pos: H

vc <- as.data.frame(VarCorr(modelo2))

vars <- vc$vcov
names(vars) <- vc$grp

var_total <- sum(vars)

ICC <- vars / var_total

prop_boot <- boot_res$t / rowSums(boot_res$t)

ICC_CI <- apply(prop_boot, 2, quantile, probs = c(0.025, 0.975))

tabela_icc <- data.frame(
  Componente = c("Tipo", "Tempo", "Tipo:Tempo", "Residual"),
  ICC = c(0.0000000, 0.6523382, 0.0000000, 0.3476618),
  IC_2.5 = c(0.0000000, 0.0000000, 0.0000000, 0.08183746),
  IC_97.5 = c(0.2841596, 0.9004562, 0.1851642, 1.00000000)
)

kable(tabela_icc,
      format = "latex",
      booktabs = TRUE,
      digits = 4) %>%
  kable_styling(latex_options = c("hold_position", "striped"))

```


## Análise de pressupostos

### QQ Plot

```{r}
#| echo: false
#| message: false
#| warning: false
#| fig-cap: QQ Plot dos resíduos do modelo
#| fig-width: 5
#| fig-height: 3
#| fig-pos: "H"
#| label: fig-qqplot

par(mar = c(4, 4, 1, 1)) 

qqnorm(resid(modelo2))
qqline(resid(modelo2))
```

Os dados aparentam ser normalmente distribuidos.

### Teste de Shapiro

```{r}
#| message: false
#| warning: false
#| include: false

shapiro.test(residuals(modelo2))
```

O teste retornou $p-valor = 0.9954$. Portanto não rejeitamos a hipótese nula de normalidade.

### Gráfico de resíduos X valores ajustados

```{r}
#| echo: false
#| message: false
#| warning: false
#| fig-cap: Resíduos X valores Ajustados
#| fig-width: 5
#| fig-height: 3.25
#| fig-pos: "H"
#| label: fig-res

par(mar = c(4, 4, 1, 1)) 
plot(fitted(modelo2), residuals(modelo2))
abline(h=0)
```

O gráfico de resíduos versus valores ajustados indica dispersão aproximadamente aleatória dos resíduos em torno de zero, sem a presença de padrões sistemáticos evidentes, como tendência ou estrutura curvilínea. Observa-se, entretanto, a formação de agrupamentos verticais, o que é esperado devido à natureza discreta dos valores ajustados em um modelo com estrutura fatorial balanceada e poucos níveis.

Não foram observados indícios fortes de heterocedasticidade ou violação severa das suposições de homogeneidade de variâncias.

# Conclusões e Sugestões

Os resultados sugerem que a variabilidade observada na resposta é predominantemente explicada pelo fator Tempo, enquanto os fatores Tipo e a interação Tipo × Tempo não apresentaram contribuição significativa para a decomposição da variância no modelo ajustado. Logo, conclui-se que o tipo de pipoca não importa significativamente na proporção de pipocas estouradas, mas sim o tempo de preparo.

Outrora, para um experimento mais robusto, é recomendado mais observações por combinação de fatores. A configuração 2x3x3 apresenta limitações que contribuem para as falhas do modelo, como a "Boundary fit".


# Apêndice

## Tabelas Adicionais

```{r}
#| label: tbl-casu
#| echo: false
#| message: false
#| warning: false
#| tbl-cap: Ordem da Casualização
#| tbl-pos: H

dados_tab <- data.frame(
  Tempo = c("04:15","04:00","04:15","04:15","04:15","04:30",
            "04:30","04:30","04:00","04:00","04:15","04:30",
            "04:00","04:30","04:30","04:00","04:15","04:00"),
  
  Pacote = c("Comum_2","Comum_5","Comum_1","Premium_1","Comum_3","Comum_4",
             "Premium_5","Premium_4","Premium_2","Comum_3","Premium_2","Comum_3",
             "Premium_5","Comum_5","Premium_1","Comum_2","Premium_3","Premium_4")
)

kable(dados_tab,
      format = "latex",
      booktabs = TRUE,
      align = "c") %>%
  kable_styling(latex_options = c("hold_position", "striped"))
```


```{r}
#| label: tbl-coleta
#| echo: false
#| message: false
#| warning: false
#| tbl-cap: Dados coletados
#| tbl-pos: H

dados %>% 
  mutate(
    `Proporção` = sprintf("%.2f%%", 100 * prop_nao_estourou)
  ) %>% 
  dplyr::select(
    Tempo,
    Tipo,
    Pacote,
    `Antes` = qtd_antes,
    `Não estourou` = qtd_nao_estourou,
    Proporção
  ) %>% 
  kbl(
    booktabs = TRUE,
    align = c("c", "c", "c", "r", "r", "r")
  ) %>% 
  kable_styling(
    latex_options = c("HOLD_position", "striped"),
    full_width = FALSE,
    position = "center"
  )
```

```{r}
#| label: tbl-descritivas
#| echo: false
#| message: false
#| warning: false
#| tbl-cap: "Estatísticas Descritivas - Proporção de não estourados"
#| tbl-pos: H

estatisticas <- dados %>%
    group_by(Tipo,Tempo) %>%
    summarise( n=n(),
        media=mean(prop_nao_estourou),
        desvio=sd(prop_nao_estourou),
        cv=100*sd(prop_nao_estourou)/mean(prop_nao_estourou),
        min=min(prop_nao_estourou),
        max=max(prop_nao_estourou)
)

estatisticas %>%
  mutate(
    Média   = sprintf("%.2f%%", 100 * media),
    Desvio  = sprintf("%.4f", desvio),
    CV      = sprintf("%.2f%%", cv),
    Mínimo  = sprintf("%.2f%%", 100 * min),
    Máximo  = sprintf("%.2f%%", 100 * max)
  ) %>%
  dplyr::select(
    Tipo,
    Tempo,
    `n` = n,
    Média,
    Desvio,
    CV,
    Mínimo,
    Máximo
  ) %>%
  kbl(
    booktabs = TRUE,
    align = c("c", "c", "c", "r", "r", "r", "r", "r")
  ) %>%
  kable_styling(
    latex_options = c("HOLD_position", "striped"),
    full_width = FALSE,
    position = "center"
  )
```

## Códigos

### Dados

```{r}
#| eval: false 

library(dplyr)
library(car)
library(MASS)
library(lme4)
library(knitr)
library(kableExtra)
library(ggplot2)
library(RColorBrewer)
library(lmerTest)

set.seed(21062026)

dados <- data.frame(
  Tempo = c(
    "04:00","04:00","04:00",
    "04:00","04:00","04:00",
    "04:15","04:15","04:15",
    "04:15","04:15","04:15",
    "04:30","04:30","04:30",
    "04:30","04:30","04:30"),
  Tipo = c(
    "Comum","Comum","Comum",
    "Premium","Premium","Premium",
    "Comum","Comum","Comum",
    "Premium","Premium","Premium",
    "Comum","Comum","Comum",
    "Premium","Premium","Premium"),
  Pacote = c(
    5,3,2,
    2,5,4,
    2,1,3,
    1,2,3,
    4,3,5,
    5,4,1),
  qtd_antes = c(
    132,139,132,
    126,122,124,
    136,132,134,
    132,127,147,
    144,145,134,
    123,127,129),
  qtd_nao_estourou = c(
    64,69,44,
    73,42,57,
    47,18,43,
    30,34,4,
    24,19,15,
    7,45,20)
)

# Transformando variáveis em fatores
dados$Tempo <- factor(dados$Tempo)
dados$Tipo <- factor(dados$Tipo)
dados$Pacote <- factor(dados$Pacote)

# Criando a variável resposta (proporção)
dados$prop_nao_estourou <- dados$qtd_nao_estourou / dados$qtd_antes
```

### Casualização

```{r}
#| eval: false 

set.seed(123)

comum <- paste0("Comum_", 1:5)
premium <- paste0("Premium_", 1:5)

tempos <- c("04:00", "04:15", "04:30")

gerar_tempo <- function(t){
    
    data.frame(
        Tempo = t,
        Tipo = rep(c("Comum", "Premium"), each = 3),
        Pacote = c(
            sample(comum, 3),
            sample(premium, 3)
        )
    )
}

dados <- do.call(rbind, lapply(tempos, gerar_tempo))


dados <- dados[sample(nrow(dados)), ]
```


### Modelo escolhido

```{r}
#| eval: false 

modelo2 <- lmer(prop_nao_estourou~(1|Tipo)+(1|Tempo)+(1|Tipo:Tempo), data=dados, REML=TRUE)
summary(modelo2)
```

### Testes dos efeitos Aleatórios do modelo

```{r}
#| eval: false 

rand(modelo2)
```

### Intervalos de confiança para os Componentes da Variância

```{r}
#| eval: false 

vc <- as.data.frame(VarCorr(modelo2))

boot_fun <- function(fit) {
  vc <- as.data.frame(VarCorr(fit))
  return(vc$vcov)
}

boot_res <- bootMer(
  modelo2,
  FUN = boot_fun,
  nsim = 1000,
  type = "parametric"
)

IC <- apply(boot_res$t, 2, quantile, probs = c(0.025, 0.975))

tabela_ic <- data.frame(
  Componente = c("Tipo", "Tempo", "Tipo:Tempo", "Residual"),
  Variancia_REML = c(0, 0.02113972, 0, 0.01126635),
  Inf. = c(0, 0, 0, 0.004002129),
  Sup. = c(0.006820386, 0.07517679, 0.004685372, 0.019403556)
)

kable(tabela_ic,
      format = "latex",
      booktabs = TRUE,
      digits = 6) %>%
  kable_styling(latex_options = c("hold_position", "striped"))
```

### Coeficiente de correlação intraclasse (ICC) e intervalos de confiança bootstrap

```{r}
#| eval: false 

vc <- as.data.frame(VarCorr(modelo2))

vars <- vc$vcov
names(vars) <- vc$grp

var_total <- sum(vars)

ICC <- vars / var_total

prop_boot <- boot_res$t / rowSums(boot_res$t)

ICC_CI <- apply(prop_boot, 2, quantile, probs = c(0.025, 0.975))
```

### QQ Plot

```{r}
#| eval: false 

par(mar = c(4, 4, 1, 1)) 

qqnorm(resid(modelo2))
qqline(resid(modelo2))
```

### Teste de Shapiro

```{r}
#| eval: false 

shapiro.test(residuals(modelo2))
```

### Gráfico de Resíduos

```{r}
#| eval: false 

par(mar = c(4, 4, 1, 1)) 
plot(fitted(modelo2), residuals(modelo2))
abline(h=0)
```
