---
title: ""
author: ""
date: ""

title-block: false
toc: false
number-sections: true

lang: pt-BR

bibliography: referencias.bib
csl: abnt.csl

format:
  pdf:
    pdf-engine: lualatex
    documentclass: article
    papersize: a4
    fontsize: 12pt
    fig-cap-location: top

    geometry:
      - left=3cm
      - top=3cm
      - right=2cm
      - bottom=2cm

    colorlinks: true

    include-in-header:
      text: |

        % ------------------------------------------------
        % Matemática
        % ------------------------------------------------
        \usepackage{amsmath}
        \usepackage{amsfonts}
        \usepackage{amssymb}

        % ------------------------------------------------
        % Estilo e layout
        % ------------------------------------------------
        \usepackage{fancyhdr}
        \usepackage{colortbl}
        \usepackage{titletoc}
        \usepackage{titlesec}
        \usepackage{setspace}
        \usepackage{indentfirst}
        \usepackage{multirow}
        \usepackage{float}
        \usepackage{booktabs}
        \usepackage{enumitem}
        \usepackage{quoting}
        \usepackage{epigraph}
        \usepackage{adjustbox}
        \usepackage{bm}
        \usepackage{subcaption}
        \usepackage{array}

        % ------------------------------------------------
        % Bibliografia ABNT
        % ------------------------------------------------
        \usepackage[alf]{abntex2cite}

        % ------------------------------------------------
        % Configurações gerais
        % ------------------------------------------------
        \raggedbottom

        % ------------------------------------------------
        % Cabeçalho
        % ------------------------------------------------
        \pagestyle{fancy}
        \fancyhf{}

        \setlength{\headheight}{16pt}

        \fancyhead[RO, LE]{\thepage}
        \fancyhead[RE, LO]{\nouppercase{\emph{\leftmark}}}

        \renewcommand{\sectionmark}[1]{\markboth{#1}{}}

        % ------------------------------------------------
        % Sumário
        % ------------------------------------------------
        \titlecontents{section}
          [0cm]
          {}
          {\bfseries\contentslabel{2em}}
          {}
          {\titlerule*[.75pc]{.}\contentspage}

        \titlecontents{subsection}
          [0.75cm]
          {}
          {\contentslabel{2em}}
          {}
          {\titlerule*[.75pc]{.}\contentspage}

        % ------------------------------------------------
        % Espaçamento
        % ------------------------------------------------
        \onehalfspacing

        \setlength{\parindent}{1.25cm}
        \setlength{\parskip}{0.15cm}
        
        \setlength{\textfloatsep}{6pt}
        \setlength{\intextsep}{6pt}
        \setlength{\floatsep}{6pt}
        
        \captionsetup[figure]{position=top, skip=2pt}
        \captionsetup[subfigure]{skip=2pt}
        
        % ------------------------------------------------
        % Títulos
        % ------------------------------------------------
        \titlespacing*{\section}{0cm}{0cm}{0.5cm}
        \titlespacing*{\subsection}{0cm}{0.5cm}{0.5cm}
        \titlespacing*{\subsubsection}{0cm}{0.5cm}{0.5cm}

---

\begin{titlepage}
\begin{center}

\vspace*{1cm}

\includegraphics[scale = 1.0]{imagens/unb.png}

\vspace{1cm}

{\bf \large Universidade de Brasília \\
Departamento de Estatística}

\vspace{3cm}

{\Large \textbf{Avaliação da Eficiência de Estouro de Diferentes Tipos de Milho de Pipoca}}

\vspace{2.5cm}

{\large Grupo 2}

\vspace{0.25cm}

{\large Prof. George Von Borries}

\end{center}

\vspace{1.5cm}

\begin{flushright}
\begin{minipage}{7.5cm}
Relatório para a disciplina Delineamento e Análise de Experimentos.
\end{minipage}
\end{flushright}

\vspace{2.5cm}

\begin{center}
{\bf Brasília} \\
{\bf 2026}
\end{center}

\end{titlepage}

\tableofcontents

\newpage

\onehalfspacing

# Introdução

O milho de pipoca é um produto amplamente consumido, sendo utilizado tanto em ambientes domésticos quanto comerciais. A qualidade desse produto está diretamente relacionada à sua capacidade de expansão durante o aquecimento, ou seja, à proporção da massa de grãos que efetivamente estoura durante o preparo.

No entanto, nem todos os grãos apresentam o mesmo desempenho térmico, sendo comum a presença de grãos não estourados ou queimados ao final do preparo. Essa variação pode estar associada a fatores como a umidade dos grãos, as condições de armazenamento, a qualidade do processamento e as características específicas de cada marca ou tipo de pipoca disponível no mercado.

Nesse contexto, a avaliação da eficiência de estouro torna-se uma forma objetiva de mensurar a qualidade do produto, permitindo comparar diferentes marcas quanto ao seu desempenho.

Assim, o presente relatório contempla duas etapas experimentais. A primeira corresponde a um experimento desbalanceado, mantido para fins de comparação metodológica e discussão sobre os efeitos da falta de padronização. A segunda corresponde ao experimento balanceado, conduzido sob condições totalmente padronizadas entre os tratamentos avaliados.

# Descrição do Experimento

O experimento, conduzido sob um delineamento inteiramente casualizado (DIC), consiste na avaliação da eficiência de estouro de três tipos de milho de pipoca, identificados como tratamentos C, P e SP. Os tratamentos correspondem, respectivamente, à pipoca comum da marca Kicaldo, à pipoca premium da marca Yoki e à pipoca super premium da marca Yoki, todas classificadas como pipoca tipo 1.

Em cada etapa experimental, serão preparadas porções de 25 g de milho de pipoca, em panela comum, com a mesma quantidade de óleo e em fogo médio. Ao final de cada preparo, serão contabilizados o número de grãos estourados e de grãos não estourados ou queimados. O custo total da aquisição dos materiais foi de R\$145,35.


## Unidades Experimentais

As Unidades Experimentais são definidas por uma porção de 25 g de milho de pipoca, proveniente de um pacote distinto.

## Variáveis

**Variável resposta:** proporção de grãos não estourados/queimados em relação ao total de grãos contabilizados em cada repetição.

**Variáveis auxiliares:**

- Número de grãos estourados
- Número de grãos não estourados ou queimados
- Proporção de grãos estourados

**Variáveis de controle:**

- Quantidade de milho de pipoca: 25 g por repetição
- Quantidade de óleo: 6 ml
- Tempo de preparo: 4 minutos
- Intensidade do fogo: médio
- Uso de pacotes distintos em cada repetição
- Tipo de recipiente: panela comum
- Lavagem, secagem, e refriamento da panela entre execuções (15 minutos)

## Critério de Classificação dos Grãos

Após o preparo, os grãos serão classificados em duas categorias: estourados e não estourados/queimados. Serão considerados estourados os grãos que apresentarem abertura completa ou parcial, desde que seja visualmente identificável o rompimento da estrutura externa do grão. 

## Casualização da Ordem Experimental

Considerando os três tratamentos correspondentes aos tipos de milho de pipoca avaliados:

- comum (C);
- premium (P);
- super premium (SP);

A distribuição das unidades experimentais foi realizada de forma aleatória, visando minimizar possíveis interferências externas e garantir independência entre as observações. A casualização foi realizada no software R, utilizando a função \texttt{sample()}, conforme apresentado no apêndice.

A ordem de execução obtida por casualização está apresentada na Tabela \ref{tab:casualizacao}

\begin{table}[H]
\centering
\caption{Ordem casualizada de execução dos tratamentos.}
\label{tab:casualizacao}
\begin{tabular}{cc}
\toprule
Ordem de execução & Tratamento \\
\midrule
1  & SP \\
2  & P  \\
3  & SP \\
4  & P  \\
5  & C  \\
6  & C  \\
7  & SP \\
8  & P  \\
9  & C  \\
10 & P  \\
11 & P  \\
12 & C  \\
13 & SP \\
14 & C  \\
15 & SP \\
\bottomrule
\end{tabular}
\end{table}

## Procedimento Experimental Geral

O Procedimento Experimental consiste das seguintes etapas por unidade experimental:

- Pesagem de 25 g de milho do pacote selecionado;
- Medição de 6 mL de óleo;
- Adição simultânea do milho e do óleo na panela;
- Acionamento do fogareiro em fogo médio por 4 minutos cronometrados;
- Contagem de Estourados e Não Estourados;
- Cálculo da proporção dos grãos estourados;
- Intervalo de 15 minutos, no qual a panela sera lavada e resfriada até atingir o estado inicial novamente.

# Plano de Análise

O modelo estatístico escolhido para as análises foi o Modelo de Tratamentos:

$$
Y_{ij} = \mu + \tau_i + \varepsilon_{ij}
$$

em que $Y_{ij}$ representa a proporção de grãos não estourados/queimados na $j$-ésima repetição do $i$-ésimo tratamento, $\mu$ representa a média geral, $\tau_i$ representa o efeito do $i$-ésimo tratamento e $\varepsilon_{ij}$ representa o erro experimental aleatório. 

Os pressupostos do modelo são:

- Independência dos erros $\varepsilon_{ij}$
- Normalidade dos erros $\varepsilon_{ij} \sim N(0,\sigma^2)$
- Homogeneidade das variâncias $\mathrm{Var}(\varepsilon_{ij}) = \sigma^2$

Os dados obtidos serão analisados inicialmente de forma descritiva, por meio do cálculo das médias e dos desvios padrão da quantidade ou proporção de grãos não estourados/queimados em cada tratamento. Também construídos gráficos comparativos entre tratamentos, como boxplots, a fim de facilitar a visualização das diferenças observadas.

Para a comparação entre os tratamentos C, P e SP, será realizada uma análise de variância (ANOVA), com as seguintes hipóteses


$$
H_0: \mu_1 = \mu_2 = \mu_3
$$

As médias são iguais.

$$
H_1:\ \mu_i \neq \mu_j,\quad \text{para algum } i \neq j,\ \text{com } i,j \in \{1,2,3\}
$$

Pelo menos uma média é diferente das outras

A proporção de grãos não estourados/queimados foi definida como:

$$
Y_{ij} = \frac{n_{ne}}{n_t}
$$

em que $n_{ne}$ corresponde ao número de grãos não estourados ou queimados e $n_t$ ao número total de grãos avaliados na unidade experimental.

Como medida complementar, a eficiência de estouro pôde ser calculada por:

$$
E_{ij} = \frac{n_e}{n_t}
$$

em que $n_e$ corresponde ao número de grãos estourados.

Ademais, serão verificados os pressupostos do modelo, incluindo a normalidade dos resíduos e a homogeneidade das variâncias. A normalidade será avaliada por meio do teste de Shapiro-Wilk e da inspeção de gráficos QQ-plot, enquanto a homogeneidade de variâncias será verificada pelos testes de Bartlett e de Levene. Também será aplicada a transformação de Box-Cox para adequação aos pressupostos do modelo caso necessário. Por fim, na presença de diferença significativa entre os tratamentos, será realizado o teste de Tukey para comparações múltiplas entre médias.

# Experimento desbalanceado

O Experimento Desbalanceado corresponde à etapa inicial da avaliação experimental. Nessa etapa, foram realizadas cinco repetições para os tratamentos C e P, e quatro repetições para o tratamento SP, caracterizando um conjunto de dados desbalanceado.

Apesar dessas limitações, essa etapa será mantida no relatório para fins de comparação metodológica e discussão sobre os impactos da falta de padronização experimental. A análise permitirá avaliar como diferenças operacionais e ausência de balanceamento podem influenciar a variabilidade dos dados, a verificação dos pressupostos estatísticos e a interpretação dos efeitos dos tratamentos.

## Tabela de Dados

```{r}
#| include: false

library(dplyr) 
library(car) 
library(MASS) 

set.seed(17052026)

tratamentos <- rep(c("C", "P", "SP"), each = 5) 
sample(tratamentos)

dados_desb <- data.frame(
  Grupo = factor(c("P","SP","P","SP",
             "P","C","P","P","C",
             "SP","C","C","C","SP")),
  Identificador = factor(c(3,2,4,3,
                    5,5,1,2,4,
                    1,3,1,2,5)),
  Dia = factor(c(1,1,1,1,
          1,1,2,2,2,
          2,2,2,2,2)),
  Peso = c(25,25,25,25,
            25,25,25,25,25,
            25,25,25,25,25),
  Qtd_antes = c(127,114,124,104,
                 122,132,131,126,127,
                 119,139,131,132,104),
  Qtd_nao_estourou = c(71,62,57,49,
                        42,64,92,73,59,
                        99,69,84,44,10),
  Peso_nao_estourou = c(9,9,9,9,
                         6,9,17,11,5,
                         19,7,16,6,2),
  Tempo = c("04:00","04:00","04:00","04:00",
             "04:00","04:00","04:00","04:00","04:00",
             "04:00","04:00","04:00","04:00","04:00")
)

dados_desb$propo_nao_estourou <- dados_desb$Qtd_nao_estourou / dados_desb$Qtd_ante

mod_desb_inicial <- aov(propo_nao_estourou ~ Grupo, data = dados_desb)

```


\begin{table}[H]
\centering
\caption{Dados experimentais do experimento desbalanceado organizados por tratamento.}
\label{tab:dados-desbalanceado}
\begin{adjustbox}{max width=\textwidth}
\begin{tabular}{cccccccc}
\toprule
Grupo & Identificador & Dia & Peso (g) & Qtdd. antes & Grãos estourados & Qtdd. não estourou & Proporção não estourada \\
\midrule

C  & 5 & 1 & 25 & 132 & 68 & 64 & 0,485 \\
C  & 4 & 2 & 25 & 127 & 68 & 59 & 0,465 \\
C  & 3 & 2 & 25 & 139 & 70 & 69 & 0,496 \\
C  & 1 & 2 & 25 & 131 & 47 & 84 & 0,641 \\
C  & 2 & 2 & 25 & 132 & 88 & 44 & 0,333 \\

\midrule

P  & 3 & 1 & 25 & 127 & 56 & 71 & 0,559 \\
P  & 4 & 1 & 25 & 124 & 67 & 57 & 0,460 \\
P  & 5 & 1 & 25 & 122 & 80 & 42 & 0,344 \\
P  & 1 & 2 & 25 & 131 & 39 & 92 & 0,702 \\
P  & 2 & 2 & 25 & 126 & 53 & 73 & 0,579 \\

\midrule

SP & 2 & 1 & 25 & 114 & 52  & 62 & 0,544 \\
SP & 3 & 1 & 25 & 104 & 55  & 49 & 0,471 \\
SP & 1 & 2 & 25 & 119 & 20  & 99 & 0,832 \\
SP & 5 & 2 & 25 & 104 & 94  & 10 & 0,096 \\

\bottomrule
\end{tabular}
\end{adjustbox}
\end{table}

## Estatística Descritiva

\begin{table}[H]
\centering
\caption{Médias e desvios padrão da quantidade e da proporção de grãos não estourados/queimados no experimento desbalanceado.}
\label{tab:descritiva-desbalanceado}
\begin{adjustbox}{max width=\textwidth}
\begin{tabular}{ccccc}
\toprule
Tratamento & Média da quantidade não estourada & Desvio padrão & Média da proporção não estourada & Número de repetições \\
\midrule
C  & 64,0 & 14,58 & 0,484 & 5 \\
P  & 67,0 & 18,72 & 0,529 & 5 \\
SP & 55,0 & 36,75 & 0,486 & 4 \\
\bottomrule
\end{tabular}
\end{adjustbox}
\end{table}

## Boxplot

```{r}
#| label: fig-boxplot-desb
#| echo: false
#| message: false
#| warning: false
#| fig-align: center
#| fig-cap: Gráfico Boxplot do experimento desbalanceado
#| fig-height: 4
#| fig-width: 6
#| fig-pos: 'H'

boxplot(
  propo_nao_estourou ~ Grupo, data = dados_desb,
  main = "Proporção de grãos não estourados",
  xlab = "Grupo", ylab = "Proporção"
)
```

O boxplot da proporção de grãos não estourados demonstrou diferenças descritivas entre os grupos avaliados. O grupo P apresentou maior mediana, indicando maior proporção de grãos não estourados, enquanto os grupos C e SP apresentaram medianas semelhantes. O grupo SP destacou-se pela elevada variabilidade dos dados, evidenciando menor homogeneidade entre as amostras, enquanto o grupo C apresentou variabilidade baixa, com 2 outliers visíveis. Esses resultados sugerem diferenças no desempenho dos grupos quanto ao estouro dos grãos, embora seja necessária análise estatística para confirmar a significância dessas diferenças.

## ANOVA

Inicialmente, foi ajustado um modelo de análise de variância (ANOVA) considerando a proporção de grãos não estourados/queimados como variável resposta e os tratamentos como fator de interesse.

\begin{table}[H]
\centering
\caption{Resultados da ANOVA inicial para o experimento desbalanceado.}
\label{tab:anova-inicial-desbalanceado}
\begin{tabular}{cccccc}
\toprule
Fonte de variação & Df & Sum Sq & Mean Sq & F value & Pr($>$F) \\
\midrule
Grupo    & 2  & 0.0063 & 0.00313 & 0.087 & 0.917 \\
Resíduo  & 11 & 0.3956 & 0.03596 &       &       \\
\bottomrule
\end{tabular}
\end{table}

O teste F da ANOVA resultou em valor igual a 0,087, com $p-valor$ de 0,917. Como o $p-valor$ foi superior ao nível de significância de 5%, não houve evidências estatísticas suficientes para rejeitar a hipótese nula de igualdade entre as médias dos tratamentos. Dessa forma, conclui-se que os diferentes tipos de pipoca não apresentaram diferenças significativas quanto à proporção de grãos não estourados/queimados. O experimento apresentou maior variabilidade residual em comparação à variabilidade entre os grupos, indicando que as diferenças observadas podem ser atribuídas ao acaso ou à variabilidade experimental.

Como os pressupostos do modelo poderiam não estar adequadamente atendidos, foi considerada a aplicação da transformação Box-Cox para adequação dos dados.


## Transformação de Box-Cox

```{r}
#| echo: false
#| fig-cap: "Gráfico da transformação de Box-Cox do experimento desbalanceado"
#| label: fig-boxcox-desb
#| fig-align: "center"
#| fig-height: 4
#| fig-width: 6
#| fig-pos: 'H'
bc_desb <- boxcox(mod_desb_inicial)

```


```{r}
#| include: false

lambda_desb <- bc_desb$x[which.max(bc_desb$y)]
lambda_desb

```


O valor de $\lambda$ que maximizou a função de verossimilhança foi:

$$
\lambda = 1{,}232323
$$

Como $|\lambda| > 0,1$, foi utilizada a seguinte transformação nos dados:

$$
Y^{(\lambda)} = \frac{Y^\lambda - 1}{\lambda}
$$
```{r}
#| include: false

if(abs(lambda_desb) < 0.1){
  dados_desb$transf <- log(dados_desb$propo_nao_estourou)
} else {
  dados_desb$transf <- (dados_desb$propo_nao_estourou^lambda_desb - 1)/lambda_desb
}

modelo_boxcox <- aov(transf ~ Grupo, data = dados_desb)
summary(modelo_boxcox)

```


Após a transformação dos dados, uma nova análise de variância foi ajustada.

## ANOVA dos dados transformados

\begin{table}[H]

\centering
\caption{Resultados da ANOVA com dados transformados para o experimento desbalanceado.}
\label{tab:anova-desbalanceado}
\begin{tabular}{cccccc}
\toprule
Fonte de variação & Df & Sum Sq & Mean Sq & F value & Pr($>$F) \\
\midrule
Grupo    & 2  & 0.00388 & 0.001942 & 0.079 & 0.925 \\
Resíduo  & 11 & 0.27024 & 0.024567 &        &       \\
\bottomrule
\end{tabular}
\end{table}

A ANOVA realizada após a transformação de Box-Cox não identificou diferenças estatisticamente significativas entre os grupos avaliados ($F=0,079$; $p=0,925$), considerando nível de significância de 5% (α=0,05). Como o $p-valor$ foi superior a 0,05, não se rejeita a hipótese nula de igualdade entre as médias dos grupos. O elevado $p-valor$ indica que as médias dos tratamentos são estatisticamente semelhantes, sugerindo ausência de efeito significativo dos grupos sobre a variável analisada. Além disso, o baixo valor da estatística F demonstra que a variabilidade entre os grupos foi pequena em relação à variabilidade residual. Dessa forma, conclui-se que os tratamentos não exerceram influência significativa sobre a variável estudada, mesmo após a adequação dos dados aos pressupostos da ANOVA por meio da transformação Box-Cox.


## Verificação de Pressupostos

Após a transformação dos dados, os pressupostos da análise de variância foram avaliados por meio dos testes de normalidade e homogeneidade de variâncias.

```{r}
#| include: false

residuos <- residuals(modelo_boxcox)
shapiro.test(residuos)

bartlett.test(transf ~ Grupo, data = dados_desb)
leveneTest(transf ~ Grupo, data = dados_desb)

```

O teste de Shapiro-Wilk indicou que os resíduos apresentam distribuição aproximadamente normal ($W = 0{,}96633$; $p-valor$ = 0,8241).

O teste de Bartlett não indicou evidências de heterogeneidade de variâncias entre os tratamentos ($K^2 = 3{,}5187$; $p-valor$ = 0,1722). De forma complementar, o teste de Levene também não apresentou evidências de violação da homogeneidade de variâncias ($F = 1{,}3642$; $p-valor$ = 0,2956).

Dessa forma, os pressupostos da ANOVA foram considerados adequadamente atendidos após a transformação Box-Cox.

## Gráfico QQ-Plot

```{r}
#| echo: false
#| fig-cap: "Gráfico QQ-Plot do experimento desbalanceado"
#| label: fig-qqplot-desb
#| fig-align: "center"
#| fig-height: 4
#| fig-width: 6
#| fig-pos: 'H'
qqnorm(residuos)
qqline(residuos)
```

O gráfico QQ-Plot demonstrou que os dados apresentaram distribuição aproximadamente normal após a transformação Box-Cox. Observou-se alinhamento satisfatório dos pontos na região central da distribuição, indicando adequação parcial ao pressuposto de normalidade. Entretanto, pequenos desvios foram identificados nas extremidades do gráfico, sugerindo leve assimetria ou presença de valores extremos. Apesar dessas discrepâncias, os desvios não se mostraram severos, indicando que o pressuposto de normalidade foi atendido de maneira satisfatória para a realização da ANOVA e demais análises paramétricas.

## Tukey

```{r}
#| include: false

TukeyHSD(modelo_boxcox)
```

Embora a análise de variância não tenha indicado diferença significativa entre os tratamentos ($p > 0,05$), o teste de Tukey foi realizado de forma complementar para avaliação das comparações múltiplas entre médias.

```{r}
#| echo: false
#| fig-cap: "Gráfico de Tukey do experimento desbalanceado"
#| label: fig-tukeyplot-desb
#| fig-align: "center"
#| fig-height: 4
#| fig-width: 6
#| fig-pos: 'H'

plot(TukeyHSD(modelo_boxcox))

```


\begin{table}[H]
\centering
\caption{Resultados do teste de Tukey para o experimento desbalanceado.}
\label{tab:tukey-desbalanceado}
\begin{tabular}{ccccc}
\toprule
Comparação & Diferença & Limite inferior & Limite superior & p-ajustado \\
\midrule
P - C  & 0.0391  & -0.2286 & 0.3069 & 0.9183 \\
SP - C & 0.0152  & -0.2688 & 0.2992 & 0.9885 \\
SP - P & -0.0239 & -0.3079 & 0.2601 & 0.9719 \\
\bottomrule
\end{tabular}
\end{table}

O gráfico e a tabela do teste de Tukey HSD indica que não houve diferença estatisticamente significativa entre os grupos C, P e SP. Embora as diferenças médias estimadas entre os grupos tenham sido pequenas, todas as comparações apresentaram intervalos de confiança de 95% que incluíram o valor zero. Portanto, não há evidências suficientes para afirmar que algum grupo difere dos demais em relação à variável analisada.

## Interpretação dos Resultados

O experimento desbalanceado não identificou diferenças estatisticamente significativas entre os tipos de pipoca comum (C), premium (P) e super premium (SP) quanto à proporção de grãos não estourados, considerando nível de significância de 5% (α=0,05). A ANOVA inicial e a ANOVA após transformação Box-Cox apresentaram valores de p superiores a 0,05, indicando comportamento estatisticamente semelhante entre os tratamentos. Os pressupostos de normalidade dos resíduos e homogeneidade das variâncias foram atendidos, conforme demonstrado pelos testes de Shapiro-Wilk, Bartlett e Levene. Entretanto, observou-se elevada variabilidade experimental, especialmente no grupo SP, além da ocorrência de tempo discrepante de preparo (4 minutos e 20 segundos), que provavelmente contribuiu para aumento da dispersão dos dados e da variabilidade residual do modelo. O desbalanceamento do delineamento e o reduzido número de repetições também podem ter limitado o poder estatístico da análise. Dessa forma, conclui-se que, nas condições avaliadas, os diferentes tipos de pipoca apresentaram eficiência semelhante quanto ao processo de estouro dos grãos, embora fatores operacionais e variabilidade experimental possam ter influenciado os resultados obtidos.

# Experimento Balanceado

O experimento balanceado corresponde à repetição do estudo sob condições padronizadas de preparo. Nessa etapa, todas as repetições utilizarão tempo de preparo de 4 minutos, mantendo-se os tratamentos C, P e SP, cinco repetições por tratamento, 25 g de milho por unidade experimental, panela comum, mesma quantidade de óleo, preparo em fogo médio e uso de pacotes distintos em cada repetição.

Essa etapa será utilizada como experimento final para comparação entre tratamentos, pois reduz a influência de variações operacionais e permite avaliar os efeitos dos tipos de milho de pipoca sob maior controle experimental.

\subsection{Tabela de Dados}

\begin{table}[H]
\centering
\caption{Dados experimentais do experimento balanceado organizados por tratamento.}
\label{tab:dados-balanceado}
\begin{adjustbox}{max width=\textwidth}
\begin{tabular}{cccccccc}
\toprule
Grupo & Identificador & Dia & Peso (g) & Qtdd. antes & Qtdd. não estourou & Grãos estourados & Proporção não estourada \\
\midrule

C  & 5 & 1 & 25 & 132 & 64 & 68 & 0,485 \\
C  & 4 & 2 & 25 & 127 & 59 & 68 & 0,465 \\
C  & 3 & 2 & 25 & 139 & 69 & 70 & 0,496 \\
C  & 1 & 2 & 25 & 131 & 84 & 47 & 0,641 \\
C  & 2 & 2 & 25 & 132 & 44 & 88 & 0,333 \\

\midrule

P  & 3 & 1 & 25 & 127 & 71 & 56 & 0,559 \\
P  & 4 & 1 & 25 & 124 & 57 & 67 & 0,460 \\
P  & 5 & 1 & 25 & 122 & 42 & 80 & 0,344 \\
P  & 1 & 2 & 25 & 131 & 92 & 39 & 0,702 \\
P  & 2 & 2 & 25 & 126 & 73 & 53 & 0,579 \\

\midrule

SP & 4 & 1 & 25 & 116 & 33 & 83 & 0,284 \\
SP & 2 & 1 & 25 & 114 & 62 & 52 & 0,544 \\
SP & 3 & 1 & 25 & 104 & 49 & 55 & 0,471 \\
SP & 1 & 2 & 25 & 119 & 99 & 20 & 0,832 \\
SP & 5 & 2 & 25 & 104 & 10 & 94 & 0,096 \\

\bottomrule
\end{tabular}
\end{adjustbox}
\end{table}

## Estatística Descritiva

\begin{table}[H]
\centering
\caption{Médias e desvios padrão da quantidade e da proporção de grãos não estourados/queimados no experimento balanceado.}
\label{tab:descritiva-balanceado}
\begin{adjustbox}{max width=\textwidth}
\begin{tabular}{ccccc}
\toprule
Tratamento & Média da quantidade não estourada & Desvio padrão & Média da proporção não estourada & Número de repetições \\
\midrule
C & 64,0 & 14,58 & 0,484 & 5 \\
P & 67,0 & 18,72 & 0,529 & 5 \\
SP & 50,6 & 33,12 & 0,446 & 5 \\
\bottomrule
\end{tabular}
\end{adjustbox}
\end{table}

## Boxplot

```{r}
#| echo: false
#| fig-cap: "Gráfico Boxplot do experimento balanceado"
#| label: fig-boxplot-bal
#| fig-align: "center"
#| fig-height: 4
#| fig-width: 6
#| fig-pos: 'H'

dados_pipoca <- data.frame(
  Grupo = factor(c("SP","P","SP","P","SP",
             "P","C","P","P","C",
             "SP","C","C","C","SP")),
  Identificador = factor(c(4,3,2,4,3,
                    5,5,1,2,4,
                    1,3,1,2,5)),
  Dia = factor(c(3,1,1,1,1,
          1,1,2,2,2,
          2,2,2,2,2)),
  Peso = c(25,25,25,25,25,
            25,25,25,25,25,
            25,25,25,25,25),
  Qtd_antes = c(116,127,114,124,104,
                 122,132,131,126,127,
                 119,139,131,132,104),
  Qtd_nao_estourou = c(33,71,62,57,49,
                        42,64,92,73,59,
                        99,69,84,44,10),
  Peso_nao_estourou = c(4,9,9,9,9,
                         6,9,17,11,5,
                         19,7,16,6,2),
  Tempo = c("04:00","04:00","04:00","04:00","04:00",
             "04:00","04:00","04:00","04:00","04:00",
             "04:00","04:00","04:00","04:00","04:00")
)

dados_pipoca$prop_nao_estourou <- dados_pipoca$Qtd_nao_estourou / dados_pipoca$Qtd_antes

medias_grupo <- aggregate(prop_nao_estourou ~ Grupo, data = dados_pipoca, mean)

desvio_grupo <- aggregate(prop_nao_estourou ~ Grupo, data = dados_pipoca, sd)

boxplot(
  prop_nao_estourou ~ Grupo, data = dados_pipoca,
  main = "Proporção de grãos não estourados",
  xlab = "Grupo", ylab = "Proporção"
)
```

O boxplot da proporção de grãos não estourados demonstrou diferenças descritivas entre os grupos avaliados. O grupo P apresentou maior mediana, indicando maior proporção de grãos não estourados, enquanto os grupos C e SP apresentaram medianas semelhantes. O grupo SP destacou-se pela elevada variabilidade dos dados, evidenciando menor homogeneidade entre as amostras. Esses resultados sugerem diferenças no desempenho dos grupos quanto ao estouro dos grãos, embora seja necessária análise estatística para confirmar a significância dessas diferenças.

## ANOVA

\begin{table}[H]
\centering
\caption{Resultados da ANOVA para o experimento balanceado.}
\label{tab:anova-balanceado}
\begin{tabular}{cccccc}
\toprule
Fonte de variação & Df & Sum Sq & Mean Sq & F value & Pr($>$F) \\
\midrule
Grupo   & 2  & 0.0174 & 0.00871 & 0.244 & 0.787 \\
Resíduo & 12 & 0.4280 & 0.03567 &       &       \\
\bottomrule
\end{tabular}
\end{table}

Os resultados da ANOVA indicaram ausência de diferença significativa entre os tratamentos avaliados ao nível de 5\% de significância ($p-valor$ = 0,787). Dessa forma, não houve evidências suficientes para rejeitar a hipótese nula.

Como os pressupostos do modelo poderiam não estar adequadamente atendidos, foi considerada a aplicação da transformação Box-Cox para adequação dos dados.

## Transformação Box-Cox

```{r}
#| echo: false
#| fig-cap: "Gráfico da transformação de Box-Cox do experimento desbalanceado"
#| label: fig-boxcox-bal
#| fig-align: "center"
#| fig-height: 4
#| fig-width: 6
#| fig-pos: 'H'
modelo_inicial <- aov(prop_nao_estourou ~ Grupo, data = dados_pipoca)

bc <- boxcox(modelo_inicial)

```

```{r}
#| include: false

lambda <- bc$x[which.max(bc$y)]
lambda

```


O valor de $\lambda$ que maximizou a função de verossimilhança foi igual a 1,070707.

Como $|\lambda| > 0,1$, foi utilizada a seguinte transformação:

$$
Y^{(\lambda)} = \frac{Y^\lambda - 1}{\lambda}
$$
```{r}
#| include: false

if(abs(lambda) < 0.1){
  dados_pipoca$transf <- log(dados_pipoca$prop_nao_estourou)
} else {
  dados_pipoca$transf <- (dados_pipoca$prop_nao_estourou^lambda - 1)/lambda
}

modelo_boxcox <- aov(transf ~ Grupo, data = dados_pipoca)
summary(modelo_boxcox)

```

Após a transformação dos dados, uma nova análise de variância foi ajustada.

## ANOVA dos dados transformados

\begin{table}[H]
\centering
\caption{Resultados da ANOVA com dados transformados para o experimento balanceado.}
\label{tab:anova-boxcox-balanceado}
\begin{tabular}{cccccc}
\toprule
Fonte de variação & Df & Sum Sq & Mean Sq & F value & Pr($>$F) \\
\midrule
Grupo   & 2  & 0.0142 & 0.00712 & 0.224 & 0.802 \\
Resíduo & 12 & 0.3810 & 0.03175 &       &       \\
\bottomrule
\end{tabular}
\end{table}

Após a transformação, a ANOVA demonstrou ausência de diferenças estatisticamente significativas entre os tipos de pipoca comum (C), premium (P) e super premium (SP) quanto a quantidade/proporção de grãos não estourados $(F=0,224$; $p=0,802$), considerando nível de significância de 5% (α=0,05). O baixo valor da estatística $F$ indicou que a variabilidade entre os grupos foi pequena em relação a variabilidade observada dentro dos próprios tratamentos. Dessa forma, conclui-se que os diferentes tipos de pipoca apresentaram desempenho semelhante quanto à eficiência de estouro dos grãos nas condições experimentais avaliadas.


## Verificação de Pressupostos

```{r}
#| include: false

residuos <- residuals(modelo_boxcox)

shapiro.test(residuos) #Teste de Shapiro-Wilk

bartlett.test(transf ~ Grupo, data = dados_pipoca)

leveneTest(transf ~ Grupo, data = dados_pipoca)

```


Os pressupostos da análise de variância foram avaliados após a transformação dos dados.

O teste de Shapiro-Wilk indicou que os resíduos apresentam distribuição aproximadamente normal ($W = 0,97186$; $p-valor$ = 0,8845).

A homogeneidade das variâncias foi avaliada pelos testes de Bartlett e Levene. O teste de Bartlett não indicou evidências de heterogeneidade entre os tratamentos ($K^2 = 3,5028$; $p-valor$ = 0,1735). De forma complementar, o teste de Levene também não apresentou evidências de violação da homogeneidade das variâncias ($F = 1,6574$; $p-valor$ = 0,2314).

Dessa forma, os pressupostos da ANOVA foram considerados adequadamente atendidos após a transformação Box-Cox.

## Gráfico QQ-plot

```{r}
#| echo: false
#| fig-cap: "Gráfico QQ-Plot do experimento balanceado"
#| label: fig-qqplot-bal
#| fig-align: "center"
#| fig-height: 4
#| fig-width: 6
#| fig-pos: 'H'


qqnorm(residuos)
qqline(residuos)
```


O gráfico QQ-plot dos resíduos demonstrou alinhamento aproximado dos pontos à linha de referência, indicando que os resíduos apresentam distribuição aproximadamente normal. Pequenos desvios foram observados nas extremidades da distribuição, sugerindo leve afastamento da normalidade, possivelmente relacionado à presença de valores extremos ou discreta assimetria. Contudo, o padrão geral observado indica que o pressuposto de normalidade dos resíduos foi atendido de maneira satisfatória para a análise realizada

## Tukey

Embora a ANOVA não tenha indicado diferença significativa entre os tratamentos, o teste de Tukey foi realizado para fins exploratórios.

```{r}
#| include: false
#| fig-pos: 'H'

TukeyHSD(modelo_boxcox) # Teste de Tukey

```


\begin{table}[H]
\centering
\caption{Resultados do teste de Tukey para o experimento balanceado.}
\label{tab:tukey-balanceado}
\begin{tabular}{ccccc}
\toprule
Comparação & Diferença & Limite inferior & Limite superior & $p-valor$ ajustado \\
\midrule
P -- C  & 0.0430  & -0.2576 & 0.3437 & 0.9233 \\
SP -- C & -0.0322 & -0.3329 & 0.2685 & 0.9562 \\
SP -- P & -0.0752 & -0.3759 & 0.2255 & 0.7863 \\
\bottomrule
\end{tabular}
\end{table}

Os resultados do teste de Tukey corroboram a ANOVA, não indicando diferenças significativas entre os tratamentos avaliados.

```{r}
#| echo: false
#| fig-cap: "Gráfico de Tukey do experimento balanceado"
#| label: fig-tukeyplot-bal
#| fig-align: "center"
#| fig-height: 4
#| fig-width: 6
#| fig-pos: 'H'

plot(TukeyHSD(modelo_boxcox))

```

O gráfico e a tabela do teste de Tukey HSD indica que não houve diferença estatisticamente significativa entre os grupos C, P e SP. Embora as diferenças médias estimadas entre os grupos tenham sido pequenas, todas as comparações apresentaram intervalos de confiança de 95% que incluíram o valor zero. Portanto, não há evidências suficientes para afirmar que algum grupo difere dos demais em relação à variável analisada.

## Coeficiente de Variação

O coeficiente de variação (CV) foi calculado com o objetivo de avaliar a variabilidade experimental em relação à média geral dos dados.

```{r}
#| include: false

media_geral <- mean(dados_pipoca$prop_nao_estourou); 
media_geral

qm_residuo <- summary(modelo_boxcox)[[1]][["Mean Sq"]][2]; 
qm_residuo

cv <- (sqrt(qm_residuo)/media_geral)*100
cv

```


A média geral da proporção de grãos não estourados foi igual a 0,4862, enquanto o quadrado médio do resíduo obtido no modelo transformado foi igual a 0,03175.

O coeficiente de variação calculado foi de 36,65\%.

## Interpretação dos Resultados

O experimento balanceado demonstrou que os tipos de pipoca comum (C), premium (P) e super premium (SP) apresentaram comportamento estatisticamente semelhante quanto à proporção de grãos não estourados, considerando nível de significância de 5% (α=0,05). Embora a pipoca super premium tenha apresentado menor média de grãos não estourados, sugerindo tendência de melhor eficiência de estouro, essa diferença não foi estatisticamente significativa. A ANOVA, tanto antes quanto após a transformação Box-Cox, apresentou valores de p superiores a 0,05, indicando ausência de efeito significativo dos tratamentos. Os pressupostos de normalidade dos resíduos e homogeneidade das variâncias foram atendidos satisfatoriamente, conforme demonstrado pelos testes de Shapiro-Wilk, Bartlett e Levene. Entretanto, o elevado coeficiente de variação (36,65%) evidenciou alta variabilidade experimental entre as repetições, o que provavelmente reduziu o poder da análise estatística em detectar pequenas diferenças entre os tipos de pipoca. Dessa forma, conclui-se que, nas condições experimentais avaliadas, os diferentes tipos de pipoca apresentaram eficiência de estouro semelhante.

# Comparação entre os Experimentos

A comparação entre o experimento desbalanceado e o experimento balanceado mostrou que a padronização experimental contribuiu para maior estabilidade e qualidade dos dados. No experimento desbalanceado, o número desigual de repetições e a ocorrência de tempo discrepante de preparo aumentaram a variabilidade experimental e a dispersão dos resultados.

Já no experimento balanceado, o controle uniforme do tempo de preparo e a igualdade no número de repetições proporcionaram maior equilíbrio entre os tratamentos e comportamento mais consistente dos dados. Os resíduos apresentaram distribuição mais estável e melhor alinhamento nos gráficos de normalidade, indicando melhor ajuste do modelo estatístico.

Em ambos os experimentos, os pressupostos da ANOVA foram atendidos, já que os testes de normalidade e homogeneidade das variâncias apresentaram valores de $p-valor$ > 0,05. Entretanto, o experimento balanceado apresentou resultados mais confiáveis devido ao maior controle experimental.

Apesar dessas diferenças metodológicas, os dois experimentos levaram à mesma conclusão: não houve diferenças estatisticamente significativas entre os tipos de pipoca comum (C), premium (P) e super premium (SP) quanto à proporção de grãos não estourados, indicando eficiência de estouro semelhante entre os tratamentos avaliados.

# Conclusão

Conclui-se que os tipos de pipoca comum (C), premium (P) e super premium (SP) apresentaram comportamento estatisticamente semelhante quanto à proporção de grãos não estourados, não sendo observadas diferenças significativas entre os tratamentos nos dois experimentos realizados.
Embora a pipoca super premium tenha apresentado tendência descritiva de melhor eficiência de estouro, essa diferença não foi estatisticamente comprovada.
Além disso, o experimento balanceado apresentou resultados mais estáveis e consistentes, demonstrando que a padronização experimental, especialmente o controle do tempo de preparo e a igualdade no número de repetições, contribui para maior confiabilidade das análises estatísticas e redução da variabilidade experimental.
